ACORDAO-COMPLETO-2368710

ACÓRDÃO 4194/2020 ATA 9/2020 - PRIMEIRA CÂMARA

VISTOS, relatados e discutidos estes autos de tomada de contas especial instaurada pelo Ministério do Turismo, em desfavor do Sr. Manoel Batista Guedes Filho, prefeito municipal de Aguiar (PB) , no período de 1º/1/2009 a 31/12/2012, em razão da impugnação total das despesas realizadas sob a égide do Convênio 687/2009, firmado com aquele ente da Federação, cujo objeto era o apoio à realização, nos dias 17 e 18/7/2009, do projeto intitulado "João Pedro".
ACORDAM os Ministros do Tribunal de Contas da União, reunidos em sessão da Primeira Câmara, diante das razões expostas pelo relator, em:
9.1. rejeitar as alegações de defesa e as razões de justificativa apresentadas pelo Sr. Manoel Batista Guedes Filho (CPF XXX.783.054-XX) ; 
9.2. com fundamento nos arts. 1º, I, 16, III, alíneas "b" e "c", e 19, caput, da Lei 8.443/1992 e 1º, I, 209, II e III, 210 e 214, III, do Regimento Interno do TCU, julgar irregulares as contas do Sr. Manoel Batista Guedes Filho (CPF XXX.783.054-XX) , prefeito municipal de Aguiar (PB) , no período de 1º/1/2009 a 31/12/2012, condenando-o ao pagamento da quantia abaixo especificada, com a fixação do prazo de 15 (quinze) dias, contados a partir do recebimento da notificação, para que comprove perante este Tribunal, na forma estabelecida no art. 214, III, alínea "a", do Regimento Interno do TCU, o recolhimento da dívida aos cofres do Tesouro Nacional, atualizada monetariamente e acrescida de juros de mora calculados a partir da data discriminada até a do efetivo recolhimento, abatendo-se na oportunidade quantia eventualmente ressarcida, na forma da legislação em vigor:
	          Valor original (R$) 
	Data da ocorrência

	100.000,00
	8/9/2009

9.3. aplicar, com fundamento nos arts. 57 da Lei 8.443/1992 e 267 do Regimento Interno do TCU, multa ao Sr. Manoel Batista Guedes Filho (CPF XXX.783.054-XX) , no valor de R$ 18.000,00 (dezoito mil reais) , fixando o prazo de 15 (quinze) dias, contados a partir do recebimento da notificação, para que comprove perante este Tribunal, na forma estabelecida no art. 214, III, alínea "a", do Regimento Interno do TCU, o recolhimento da dívida aos cofres do Tesouro Nacional, atualizada monetariamente desde a data deste acórdão até a do efetivo recolhimento, se for paga após o vencimento, na forma da legislação em vigor;
9.4. aplicar ao Sr. Manoel Batista Guedes Filho (CPF XXX.783.054-XX) a multa prevista nos arts. 58 da Lei 8.443/1992 e 268 do Regimento Interno do TCU, no valor de R$ 10.000,00 (dez mil reais) , fixando o prazo de quinze dias, a contar do recebimento da notificação, para que comprove perante este Tribunal, na forma estabelecida no art. 214, III, alínea "a", do Regimento Interno do TCU, o recolhimento da dívida aos cofres do Tesouro Nacional, atualizada monetariamente desde a data deste acórdão até a do efetivo recolhimento, se for paga após o vencimento, na forma da legislação em vigor;
9.5. autorizar, desde logo, nos termos do art. 28, II, da Lei 8.443/1992, a cobrança judicial das dívidas, caso não sejam atendidas as notificações;
9.6. com fundamento nos arts. 28, I, da Lei 8.443/1992 e 217, §§ 1º e 2º do Regimento Interno do TCU, autorizar, desde logo, caso seja requerido, o parcelamento da dívida em até 36 parcelas, incidindo sobre cada parcela, corrigida monetariamente, os correspondentes acréscimos legais, fixando o prazo de quinze dias, a contar do recebimento da notificação, para comprovar perante o Tribunal o recolhimento da primeira parcela, e de trinta dias, a contar da parcela anterior, para comprovar os recolhimentos das demais parcelas, devendo incidir sobre cada valor mensal, atualizado monetariamente, os juros de mora devidos, na forma prevista na legislação em vigor, alertando o responsável que a falta de comprovação do recolhimento de qualquer parcela importará o vencimento antecipado do saldo devedor, nos termos do § 2º do art. 217 do Regimento Interno desta Corte de Contas;
9.7 dar ciência deste acórdão ao Procurador-Chefe da Procuradoria da República no Estado da Paraíba, nos termos do art. 209, § 7º, do Regimento Interno do TCU, para a adoção das providências que entender cabíveis; e
9.8. dar ciência deste acórdão ao Ministério do Turismo e ao responsável.

Tomada de Contas Especial. Convênio. Ministério do Turismo. Prefeitura Municipal de Aguiar (PB). Apoio à realização de eventos. Não comprovação da regular aplicação dos recursos repassados pela União,

Primeira Câmara

Prefeitura Municipal de Aguiar (PB).

3. Interessados/Responsáveis:
3.1. Interessado: Ministério do Turismo (CNPJ 05.457.283/0001-19).
3.2. Responsável: Manoel Batista Guedes Filho (CPF XXX.783.054-XX).

13.1. Ministros presentes: Walton Alencar Rodrigues (Presidente), Benjamin Zymler (Relator), Bruno Dantas e Vital do Rêgo.
13.2. Ministros-Substitutos presentes: Augusto Sherman Cavalcanti e Weder de Oliveira.

ACORDAO-COMPLETO-2532377

Acórdão 7923/2022 - Primeira Câmara

ACORDAO-COMPLETO-2415824

Acórdão 4031/2021 - Primeira Câmara

BENJAMIN ZYMLER

Trata-se de Tomada de Contas Especial instaurada pelo Ministério do Turismo (MTur) , em desfavor do Sr. Manoel Batista Guedes Filho, prefeito municipal de Aguiar (PB) , no período de 1º/1/2009 a 31/12/2012, em razão da impugnação total das despesas realizadas sob a égide do Convênio 687/2009 (peça 11) , firmado com aquele ente da Federação, cujo objeto era o apoio à realização, nos dias 17 e 18/7/2009, do projeto intitulado "João Pedro" (peça 13, p. 1) .	
2.	O valor do mencionado convênio foi fixado em R$ 105.000,00 (cento e cinco mil reais) , dos quais R$ 100.000,00 (cem mil reais) foram aportados pelo concedente e R$ 5.000,00 (cinco mil reais) corresponderam à contrapartida do convenente. 
3.	A vigência desse ajuste se estendeu de 15/7 a 23/10/2009, já computada a prorrogação posteriormente avençada (peça 15, p. 1) . O término do prazo para apresentação da prestação de contas foi estipulado em 30 dias após o final da vigência. 
4.	Os recursos foram liberados, no dia 8/9/2009, por meio da Ordem Bancária 2009OB801249 (peça 17) . 
5.	A execução do objeto do convênio em tela não foi fiscalizada in loco pelo concedente (peça 23, p. 3) . 
6.	O Ministério do Turismo, com fulcro na análise da prestação de contas (peças 2 a 12, 14, 16 e 18 a 22) e das peças complementares enviadas pelo convenente (peças 26, 28, 30, 34 e 39) , expediu os seguintes documentos:
	a) Parecer de Análise de Prestação de Contas - Parte Técnica 229/2010 (peça 23) ;
	b) Nota Técnica de Reanálise 1.170/2011 (peça 27) ; 
	c) Nota Técnica de Reanálise 779/2012 (peça 29) ;
	d) Nota Técnica de Reanálise 802/2013 (peça 31) ;
	e) Nota de Apuração de Saldo Devedor 568/2013 (peça 33) ;
	f) Parecer de Análise Técnica de Pedido de Reconsideração 575/2014 (peça 35) ;
	g)  Nota Técnica de Análise Financeira 659/2014 (peça 37) ; e
	h) Nota Técnica de Análise Financeira 104/2015 (peça 42) .
7.	Após a emissão dessas notas e pareceres, a entidade convenente apresentou os documentos que compõem as peças 43 e 45, os quais não foram analisados pelo MTur.
8.	O fundamento para a instauração desta tomada de contas especial foi a reprovação da execução física e financeira do ajuste em tela, que foi formalizada no Parecer de Análise Técnica de Pedido de Reconsideração 575/2014 e na Nota Técnica de Análise Financeira 104/2015. Em ambos os documentos, foi apontada a existência das seguintes irregularidades: 
	Reprovação da execução física (Parecer de Análise Técnica de Pedido de Reconsideração 575/2014) 
não foi comprovada a apresentação das atrações artísticas;
não foi comprovada a implementação dos itens "Mídia radiofônica", "Mídia televisiva" e "Carro de som com spot de 60 segundos"; e
	c) não foi comprovada a apresentação do vídeo institucional.
	Reprovação da execução financeira (Nota Técnica de Análise Financeira 104/2015) 
	a) não foram apresentados os contratos de exclusividade referentes à contratação de artistas e bandas;
b) contratação de itens de serviço por intermédio da modalidade de licitação convite, ao invés de pregão (essa falha não gerou glosa de valores) ;
c) não foram comprovadas a habilitação jurídica, a qualificação técnica, a qualificação econômico-financeira e a regularidade fiscal das contratadas, o que violou o disposto nos arts. 27 a 31 da Lei 8.666/1993; e
d) não foi comprovada a publicação no DOU dos extratos das referidas contratações, o que contrariou o estabelecido nos artigos 26 e 61, parágrafo único, da Lei 8.666/1993 e no item "cc", II, da cláusula terceira do termo de convênio.
9.	Por meio do Ofício 321/2015/CGCV/SPOA/SE/MTur (peça 41, p. 3) , de 27/2/2015, o Ministério do Turismo notificou o Sr. Manoel Batista Guedes Filho da reprovação da prestação de contas e requereu a devolução dos recursos transferidos em 10 dias. Esse documento foi recebido no dia 9/3/2015, como se constata no aviso de recebimento acostado à peça 44.
10.	Diante do não saneamento das irregularidades apontadas e da não devolução dos recursos, instaurou-se a presente TCE. No Relatório de Tomada de Contas Especial 50/2017 (peça 54) , conclui-se que o prejuízo aos cofres públicos federais atingiria R$ 100.000,00 (cem mil reais) , equivalente ao valor total repassado. A responsabilidade por esse dano foi imputada ao Sr. Manoel Batista Guedes Filho, tendo em vista a impugnação total das despesas realizadas sob a égide do Convênio 687/2009.
11.	Cumpre registrar que o mencionado relatório fundamentou sua conclusão na Nota Técnica de Reanálise 802/2013, na qual foram registradas irregularidades idênticas àquelas consignadas no Parecer de Análise Técnica de Pedido de Reconsideração nº 575/2014.
12.	A Controladoria Geral da União, no Relatório de Auditoria 916/2017 (peças 55 a 57) , manifestou sua concordância com as conclusões a que chegou o tomador de contas. Em seguida, foi emitido o Pronunciamento Ministerial (peça 58) .
13.	No âmbito deste Tribunal, a unidade técnica preliminarmente destacou que:
	a) não houve o transcurso de mais de dez anos entre a transferência dos recursos (fato gerador) , ocorrida no dia 8/9/2009, e a notificação do responsável pela autoridade administrativa federal competente, efetivada no dia 9/3/2015, por intermédio do Ofício 321/2015/CGCV/SPOA/SE/MTur. Assim, foi respeitado o prazo definido no arts. 6º, II, e 19 da IN/TCU 71/2012;
	b) o valor do débito atualizado monetariamente até 1º/1/2017 é superior a R$ 100.000,00 (cem mil reais) , o que atende ao disposto nos arts. 6º, I, e 19 da IN/TCU 71/2012; e
	c) com espeque nessas considerações, conclui-se que esta TCE foi devidamente constituída e está em condições de ser instruída.
14.	Em seguida, a Secex - TCE analisou os aspectos materiais deste processo, tendo salientado que:
	a) o objeto do convênio englobava a contratação de bandas e artistas, no valor total de R$ 95.000,00 (noventa e cinco mil reais) , e de serviços de mídia, no montante de R$ 10.000,00 (dez mil reais) ;
	b) consoante relacionado na tabela abaixo, foram celebrados contratos com bandas por inexigibilidade de licitação, sem que tivesse sido comprovada a exclusividade do intermediário nem a utilização dos recursos federais transferidos para pagar os músicos:
Tabela 1 - Relação de contratações de artistas e pagamentos a intermediários
	Artista/Banda
	Intermediário Contratado
	Valor (R$) 
	Evidências Específicas

	Banda Cheiro de Menina
	Xoxoteando Produções Artísticas Ltda.
	25.000,00
	Nota fiscal 18 (peça 22, p. 2) , Recibo (peça 20, p. 2) , Cheques 850.001, 850.003 e 850.004 (peça 21, p. 6 e 9) e Contrato de Representação Artística com exclusividade (peça 45, p. 125 e 126) . 

	Banda Mastruz com Leite
	Xoxoteando Produções Artísticas Ltda.
	45.000,00
	Nota fiscal 18 (peça 22, p. 2) , Recibo (peça 20, p. 2) , Cheques 850.001, 850.003 e 850.004 (peça 21, p. 6 e 9) , Contrato de Representação Artística com exclusividade (peça 45, p.  121 e 122) e carta de exclusividade (peça 45, p. 130) .

	Banda Cavalo de Pau
	Xoxoteando Produções Artísticas Ltda
	25.000,00
	Nota fiscal 18 (peça 22, p. 2) , Recibo (peça 20, p. 2) , Cheques 850.001, 850.003 e 850.004 (peça 21, p. 6 e 9) , Contrato de Representação Artística com exclusividade (peça 45, p.  123 e 124) e carta de exclusividade (peça 45, p. 129) .

	Valor Total
	95.000,00
	
	c) evidências comuns a todas as bandas: 
	- Relação de Pagamentos (peça 3) ;
	- Relatório de Execução da Receita e da Despesa (peça 7) ;
	- extrato bancário (peça 16) ;
	- documentos do processo de inexigibilidade relativo à contratação da empresa Xoxoteando Produções Artísticas Ltda. (peça 12, p. 1 e 2) ; e
	- Contrato Administrativo de Prestação de Serviço (peça 34, p. 111 a 115) ;
	d) cumpre destacar que:
	- em todos os casos relacionados na tabela acima, o pagamento foi realizado pelo convenente ao intermediário contratado;
	- os contratos de representação artística celebrados pelos "representantes das bandas" e pelo "intermediário" contratado pela prefeitura não conferem exclusividade porque não foram registrados em cartório e são restritos a uma região específica; 
	- as cartas de exclusividade apresentadas nos casos das bandas Cavalo de Pau e Mastruz com Leite referem-se a dia e local específicos e não estão registradas em cartório;
	- os contratos de representação e as cartas de exclusividade não foram publicados no Diário Oficial da União; e
	- não foi comprovado que o intermediário contratado, que recebeu recursos do convênio, pagou o cachê das bandas ou dos artistas.
	e) em relação aos itens de serviço de mídia, houve as seguintes contratações, que foram precedidas por licitação na modalidade convite: 
Tabela 2 - Contratação de itens de Mídia
	Item
	Empresa Contratada
	Valor (R$) 
	Evidências

	Mídia Radiofônica
	Vieberton da Silva Feitosa - ME
	3.612,00
	Nota fiscal 36 (peça 22, p. 1) , Recibo (peça 20, p. 1) , cheques 850.002, 850.005 e 850.006 (peça 21, p. 3 e 6) , Relação de Pagamentos (peça 3) , Relatório de Execução da Receita e da Despesa (peça 7) , extrato bancário (peça 16) , Carta Convite (peça 34, p. 97 a 102) e Contrato Administrativo de Prestação de Serviço (peça 10) .

	Mídia Televisiva
	Vieberton da Silva Feitosa - ME
	3.448,00
	
	Carro de Som
	Vieberton da Silva Feitosa - ME
	2.940,00
	
	Valor Total
	10.000,00
	
	f) as execuções física e financeira do ajuste foram reprovadas pela entidade concedente, devido à constatação das irregularidades e falhas relacionadas no parágrafo 8 deste voto. Cumpre destacar que:
	- a não comprovação da execução física do objeto e da boa e regular aplicação dos recursos federais transferidos gerou a presunção relativa de que houve dano ao erário;
	- a ausência de contratos de exclusividade e a contratação de itens de serviço por intermédio de convites, ao invés de pregões, constituem irregularidades graves;
	- a não comprovação da habilitação jurídica, da qualificação técnica, da qualificação econômico-financeira, da regularidade fiscal das contratadas e da publicação no DOU dos extratos relativos às contratações caracterizam impropriedades, que decorreram de falhas verificadas ao longo do processo licitatório. Por via de consequência, não serão analisadas separadamente nestes autos, mas avaliadas no bojo do exame do processo de contratação como um todo; e
	- a falha consistente na ausência da declaração de apresentação do vídeo institucional já foi sanada; 
	g) todos os itens do convênio tiveram sua execução física reprovada no Parecer de Análise Técnica de Pedido de Reconsideração 575/2014 (peça 35) . As informações existentes nesse parecer e nos documentos contidos nos presentes autos confirmam a existência da irregularidade, conforme delineado na tabela a seguir:
Tabela 3 - Não comprovação da Execução Física do objeto do ajuste
	ITEM COM EXECUÇÃO FÍSICA REPROVADA
	INFORMAÇÕES CONSTANTES DO PARECER 575/2014
	EVIDÊNCIAS 

	Contratação das Bandas Cheiro de Menina, Mastruz com Leite e
Cavalo de Pau.
	As imagens encaminhadas pela entidade convenente não permitem identificar o evento, a cidade, a data de realização ou as bandas retratadas. Desse modo, não é possível inferir que trata da festa objeto do convênio em tela;
Foram apresentadas cópias de matérias de sítios da internet, que por terem sido publicadas em dias anteriores ao evento, não comprovam sua realização;
Foram apresentadas matérias de um único blog acerca da realização do evento. Por se originarem de um único site, essas notícias não possuem força probatória; e
Foram encaminhados dois abaixo-assinados, que não comprovam a realização do evento, visto que estão desacompanhados de imagens que provem a realização do show.
	Fotografias: peças 18, 28 (p. 3 a 11) , 34 (p. 9 a 17) , 39 (p. 14 a 24) e 45 (p. 14 a 22) ;
Matérias da internet publicadas anteriormente ao evento: peças 45 (p. 23 a 25) , 39 (p. 24 a 26) e 34 (p. 24 a 27) ;
Matéria de um único blog: peças 39 (p. 5 a 11) e 30 (p. 18 a 23) ; e
Abaixo-assinados: peças 45 (p. 27 a 56) e 34 (p. 28 a 66) .

	 Mídia Radiofónica: 240 inserções de 60 segundos, distribuídos nas rádios de maior audiência da região, por um período de 3 dias.
	Item prejudicado por não ter sido comprovada a realização do evento; e
Algumas cópias autenticadas dos comprovantes e mapas de mídia não contêm os nomes e os cargos dos respectivos signatários.
	Comprovantes de 40 inserções em cada uma das Rádios Panati, Liberdade e Itatiunga (peça 34, p. 67 a 81) ; e
Posteriormente à elaboração do Parecer 575/2014, a entidade convenente encaminhou documentos (peça 45, p. 84 a 99) que comprovam mais 120 inserções de rádio, divididas igualmente pelas Rádios Espinharas, Cidade e Educadora de Conceição.

	Mídia Televisiva:
1. TV Paraíba, Programa Bom Dia Paraíba; 
2. TV Paraíba, Programa Bom Dia Brasil; 
3. TV Paraíba, Mais Você; 4. TV Paraíba, Programa JPB 18º Edição;
5. TV Paraíba, Programa Vídeo Show; 
6. TV Paraíba, Programa Vale a Pena Ver de Novo; 7. TV Paraíba, Programa Sessão da Tarde;
8. TV Paraíba, Programa Caldeirão do Huck; e
9. TV Paraíba, Programa Estrelas.
	O item prejudicado por não ter sido comprovada a realização do evento.
	O próprio Parecer 575/2014.

	Cinco carros de som que circulariam em cidades vizinhas, durante 5 horas por dia, veiculando spots de 60 segundos.
	Item prejudicado, uma vez que não foi comprovada a realização do evento.
	O próprio Parecer 575/2014.

	h) a reprovação da execução física motivou a glosa integral dos recursos que seriam repassados pela entidade concedente. Cumpre destacar que:
	- não foi demonstrada a realização das apresentações artísticas, cujo custo foi estimado em R$ 95.000,00 (noventa e cinco mil reais) . Essa omissão caracterizou a violação do dever do gestor de demonstrar o bom uso dos recursos públicos, o qual está positivado nos arts. 70, parágrafo único, da Constituição Federal de 1988 e 93 do Decreto-Lei 200/1967. Por via de consequência, a glosa desse valor foi correta; e
	- também foi correta a glosa dos valores utilizados para pagar os itens referentes à divulgação do evento em tela na mídia, que alcançaram o montante de R$ 10.000,00 (dez mil reais) , embora haja indicativos nos presentes autos no sentido de tais serviços foram prestados. Afinal, a não demonstração de que o evento foi realizado tornou inócua a utilização dos recursos do convênio em sua divulgação, uma vez que não restou comprovado o alcance dos objetivos avençados. Cabe salientar que a cláusula terceira, item II, alínea "a", do termo de convênio impunha à entidade convenente que houvesse eficiência na realização do objeto; e
	i) diante do acima exposto, conclui-se que houve um dano aos cofres da União, no valor histórico de R$ 100.000,00 (cem mil reais) . A responsabilidade por esse débito deve ser imputada ao Sr. Manoel Batista Guedes Filho, ex-prefeito do município de Aguiar (PB) . Essa falha é passível de motivar o julgamento das contas pela irregularidade, bem como a condenação. 
15.	Em seguida, a unidade técnica passou a analisar a contratação direta das bandas para a realização de shows, tendo destacado que:
	a) por meio do Acórdão 96/2008-TCU-Plenário, relatado pelo Ministro Benjamim Zymler, o TCU determinou que, na hipótese de contratação dos músicos por inexigibilidade, os convenentes adotassem as seguintes providências, cuja efetiva implementação deveria ser comprovada por meio da prestação de contas, sob pena de glosa dos valores envolvidos:
"9.5.1. quando da contratação de artistas consagrados, enquadrados na hipótese de inexigibilidade prevista no inciso III do art. 25 da Lei nº 8.666/1992, por meio de intermediários ou representantes:
9.5.1.1. deve ser apresentada cópia do contrato de exclusividade dos artistas com o empresário contratado, registrado em cartório. Deve ser ressaltado que o contrato de exclusividade difere da autorização que confere exclusividade apenas para os dias correspondentes à apresentação dos artistas e que é restrita à localidade do evento;
9.5.1.2. o contrato deve ser publicado no Diário Oficial da União, no prazo de cinco dias, previsto no art. 26 da Lei de Licitações e Contratos Administrativos, sob pena de glosa dos valores envolvidos."
	b) por meio do Acórdão 1435/2017-TCU-Plenário, relatado pelo Ministro Vital do Rêgo, com voto revisor do Ministro Augusto Sherman, o TCU respondeu à consulta formulada pelo Ministério do Turismo, tendo destacado que:
"9.2.1. a apresentação apenas de autorização/atesto/carta de exclusividade que confere exclusividade ao empresário do artista somente para os dias correspondentes à apresentação deste, sendo ainda restrita à localidade do evento, não atende aos pressupostos do art. 25, inciso III, da Lei 8.666/1993, representando impropriedade na execução do convênio;
9.2.2. do mesmo modo, contrariam o sobredito dispositivo legal as situações de contrato de exclusividade - entre o artista/banda e o empresário - apresentado sem registro em cartório, bem como de não apresentação, pelo convenente, do próprio contrato de exclusividade;
9.2.3. tais situações, no entanto, podem não ensejar, por si sós, o julgamento pela irregularidade das contas tampouco a condenação em débito dos responsáveis, a partir das circunstâncias inerentes a cada caso concreto, uma vez que a existência de dano aos cofres públicos, a ser comprovada mediante instauração da devida tomada de contas especial, tende a se evidenciar em cada caso, entre outras questões, quando:
9.2.3.1. houver indícios de inexecução do evento objeto do convênio; ou
9.2.3.2. não for possível comprovar o nexo de causalidade, ou seja, que os pagamentos tenham sido recebidos pelo artista ou por seu representante devidamente habilitado, seja detentor de contrato de exclusividade, portador de instrumento de procuração ou carta de exclusividade, devidamente registrados em cartório".
	c) desse julgado, extrai-se o entendimento de que a inexigibilidade se aplica somente a artista ou banda, não a produtora de eventos. Portanto:
	- a contratação de artistas, via intermediário, por inexigibilidade de licitação, baseada em exclusividade, deve ser feita mediante a apresentação de contrato de exclusividade; 
	- não são contratos de exclusividade legalmente válidos os documentos restritos ao dia ou à localidade do evento nem aqueles não registrados em cartório;  
	- a não apresentação do contrato de exclusividade pela entidade convenente ou a entrega de contrato não considerado válido, configura burla ao art. 25, III, da Lei 8.666/1993; e 
	- na hipótese de contratação direta indevida de intermediário de artistas, considerar-se-á não demonstrada a boa e regular utilização de recursos, com o consequente surgimento da presunção relativa de dano ao erário, caso se verifique a inexecução física ou a ausência de comprovação de nexo causal entre os recursos transferidos sob a égide do convênio e os pagamentos efetuados para os artistas. Cabe esclarecer que se entende como nexo causal o pagamento ao artista, representante legal da banda ou intermediário exclusivo legalmente constituído;
	d) no caso vertente, houve contratações de artistas/bandas por inexigibilidade, via intermediário não comprovadamente exclusivo. Ademais, não foi demonstrado que os pagamentos realizados com recursos do convênio em tela foram, pelo menos parcialmente, repassados às atrações artísticas ou a seus representantes legais; 
	e) dessa forma, considerando que a empresa Xoxoteando Produções Artísticas Ltda. foi contratada como intermediária de bandas e que ela não possuía contratos de exclusividade dos artistas que se propôs a agenciar, constata-se que foi violado o disposto no art. 25, III, da Lei 8.666/1993. Importa ressaltar que a cláusula terceira, item II, alíneas "i" e "ii", do termo do convênio 687/2009 determinava que a convenente deveria respeitar os ditames do mencionado artigo da Lei de Licitações e Contratos Administrativos;
	f) essa falha, se não for devidamente justificada, poderá ensejar o julgamento pela irregularidade das presentes contas e a aplicação da multa prevista no art. 58, II, da Lei 8.443/1992, independentemente da comprovação da regular aplicação dos recursos federais transferidos no objeto pactuado;
	g) a responsabilidade por esse descumprimento normativo deve ser atribuída ao Sr. Manoel Batista Guedes Filho, então prefeito municipal de Aguiar (PB) , visto que ele homologou o resultado e adjudicou o objeto do processo de inexigibilidade de licitação 3/2009, com base no qual foi contratada a empresa Xoxoteando Produções Artísticas Ltda. (peça 12, p. 1 e 2) , além de ter assinado o contrato celebrado com essa entidade privada (peça 34, p. 111 a 115) ;
	h) cabe frisar que a irregularidade acima citada não ensejaria débito, caso tivesse sido comprovada a correta execução física e a adequada execução financeira do Convênio 687/2009. Entretanto, a regular execução física não foi demonstrada. Além disso, o convenente não provou que os recursos federais transferidos foram efetivamente destinados às bandas que supostamente se apresentaram no evento. Afinal, não foram apresentados recibos nem notas fiscais emitidos em nome das bandas e assinados por seus representantes legais ou pelos seus empresários exclusivos. Nestes autos, constam somente notas fiscais e recibos que comprovam o pagamento efetuado para a empresa intermediária contratada;
	i) consequentemente, não foi demonstrado que os valores pagos para a empresa Xoxoteando Produções Artísticas Ltda. correspondem aos que foram recebidos pelos artistas. Logo, não restou comprovada a existência de nexo causal entre os recursos recebidos e os pagamentos efetuados, o que afrontou o disposto nos arts. 63 da Lei 4.320/1964, 93 do Decreto Lei 200/1967 e 50, § 3º, da Portaria Interministerial 127/2008;
	j) no voto condutor do Acórdão 4299/2014-TCU-Segunda Câmara, o Ministro Substituto Marcos Bemquerer Costa afirmou que:
"9. Ademais, como destacado nas análises efetuadas pela Unidade Técnica e pelo MP/TCU, agrava a situação apresentada no Relatório do Tomador de Contas, de incerteza sobre o destino dado aos recursos federais, a ausência, nos autos, de recibos dos cachês supostamente pagos, o desconhecimento dos reais valores de mercado pagos às empresas indicadas para participarem do evento e a contratação por inexigibilidade de licitação em desacordo com o art. 25, inciso III, da Lei 8.666/1993, tendo em vista que as informações constantes do processo indicam que a empresa contratada não era representante exclusiva das bandas ou artistas indicados.
 (...) 
15. Tais elementos demonstram a ocorrência de pagamento à empresa contratada com recursos da conta específica do Convênio 482/2008, entretanto, não há como se afirmar que os valores pagos à empresa individual Marcos Correia Valdevino foram utilizados na realização do objeto pactuado, tampouco demonstram o nexo de causalidade entre as verbas repassadas e o fim a que elas se destinavam"; e
	k) a responsabilidade pela irregularidade sob exame deve ser imputada ao Sr. Manoel Batista Guedes Filho, que, na qualidade de gestor do convênio em tela, tinha a obrigação de observar as disposições relativas à correta liquidação das despesas, que constam das Leis 8.666/1993 e 4.320/1964.
16.	Com fulcro nessas considerações, a unidade técnica concluiu que:
	a) não foi comprovada a boa e regular gestão dos recursos federais transferidos, visto que não foi demonstrada a execução física do evento nem foi estabelecido o nexo causal entre os recursos repassados e o suposto objeto executado, no que concerne à contratação das bandas; 
	b) a responsabilidade pela aplicação irregular de recursos federais deve ser atribuída ao Sr. Manoel Batista Guedes Filho;
	c) também se poderia cogitar a responsabilização da empresa contratada pela prefeitura, uma vez que ela recebeu recursos federais provenientes do Convênio 687/2009 e não comprovou o pagamento às bandas contratadas. Observa-se, entretanto, que o contrato firmado com o município de Aguiar (PB) não estabeleceu a obrigação da empresa contratada de apresentar e guardar filmes ou fotografias do evento nem notas fiscais ou recibos dos pagamentos efetuados às bandas;
	d) o art. 174 do Código Tributário Nacional dispõe que "a ação para a cobrança do crédito tributário prescreve em cinco anos, contados da data da sua constituição definitiva". Já o art. 195, parágrafo único, desse código estabelece que "os livros obrigatórios de escrituração comercial e fiscal e os comprovantes dos lançamentos neles efetuados serão conservados até que ocorra a prescrição dos créditos tributários decorrentes das operações a que se refiram". Assim, a empresa contratada não tem qualquer obrigação contratual ou legal de guardar as notas fiscais emitidas por um prazo superior a cinco anos, o qual já expirou, tendo em vista que o último pagamento foi realizado em 14/9/2009 (Peça 16, p. 4) ; e
	e) não havendo como exigir provas da correta execução financeira do objeto do convênio, não há como responsabilizar a entidade privada. Nesse sentido, no voto condutor do Acórdão 10047/2015-TCU-Segunda Câmara, o Ministro Marcos Bemquerer asseverou que:
"28. Quanto à empresa MR Promoções e Eventos, penso que não se deve imputar à sociedade empresária responsabilidade pelo débito apurado nestes autos, porque a obrigação de comprovar a aplicação de recursos públicos no objeto pactuado é do administrador público, haja vista o ônus decorrente das normas mencionadas no item 25 supra de comprovar o correto emprego das verbas federais percebidas, mediante a apresentação de documentos que atestem, de modo claro, os gastos e o correspondente liame de causalidade entre as despesas efetuadas e os recursos recebidos.
29. Como bem assentou a unidade técnica, não havendo previsão contratual de que a empresa deveria entregar à Prefeitura de Palmeirina as notas fiscais e recibos dos pagamentos efetuados às bandas e não havendo mais a obrigação legal de a empresa guardar os documentos fiscais após cinco anos do fato, concluiu-se que seu direito de defesa resta prejudicado".
17.	Em seguida, a Secex TCE analisou a contratação de itens de mídia, por intermédio da modalidade de licitação Convite, ao invés de pregão, tendo destacado que:
a) 	por meio do Convite 12/2009, a Prefeitura Municipal de Aguiar (PB) buscou contratar mídia radiofônica e televisiva e carro de som; 
b) a homologação e a adjudicação do objeto dessa licitação foram efetuadas pelo Sr. Manoel Batista Guedes Filho, então Prefeito Municipal;
c) foi contratada a empresa Vieberton da Silva Feitosa - ME, pelo valor de R$ 10.000,00 (dez mil reais) ; 
d) 	essa quantia foi paga com recursos do Convênio 687/2009;
e) de acordo com o disposto no art. 49, § 1°, da Portaria Interministerial 127/2008: 
"Para aquisição de bens e serviços comuns, será obrigatório o uso da modalidade pregão, nos termos da Lei nº 10.520, de 17 de julho de 2002, e do regulamento previsto no Decreto nº 5.450, de 31 de maio de 2005";
f) essa obrigatoriedade também estava prevista na cláusula terceira, item II, alínea "h" e parágrafo único, do Termo de Convênio 687/2009;
g) além de caracterizar uma violação ao disposto nos normativos mencionados, a escolha da modalidade convite, em detrimento do pregão, restringiu a competitividade; e
h) a responsabilidade por essa irregularidade deve ser atribuída ao Sr. Manoel Batista Guedes Filho.
18.	Com fulcro nessas considerações, autorizei a citação do Sr. Manoel Batista Guedes Filho, (peça 64) para que ele apresentasse alegações de defesa em relação às seguintes irregularidades:
	a) não comprovação da execução física do objeto do Convênio 687/2009, celebrado pelo Ministério do Turismo e pelo Município de Aguiar (PB) , cujo objeto era o apoio à realização do Projeto intitulado "João Pedro";
	b) não comprovação da boa e regular aplicação dos recursos federais repassados com base no Convênio 687/2009, tendo em vista a ausência de demonstração de que a empresa intermediária, contratada irregularmente por inexigibilidade, pagou o cachê de bandas ou cantores que supostamente participaram do evento.
19.	O valor histórico do débito atingiu, no dia 8/9/2009, R$ 100.000,00 (cem mil reais) .
20.	Adicionalmente, foi promovida a audiência do Sr. Manoel Batista Guedes Filho, para que encaminhasse ao TCU razões de justificativa quanto às seguintes irregularidades:
a) contratação irregular de intermediário entre o ente público e os artistas ou empresários exclusivos, no âmbito do processo de inexigibilidade de licitação 3/2009, visto que a interposta pessoa não possuía contrato de exclusividade válido; 
b) utilização indevida da modalidade convite, no âmbito do processo de licitação 12/2009, para contratar serviços de mídia, que se caracterizavam como serviços comuns e, por esse motivo, deveriam ter sido contratados mediante pregão.
21.	A citação e a audiência do responsável foram promovidas por meio do Ofício 544/2018 - Secex - SE (peça 65) , de 5/7/2018. Por meio do seu representante legal (procuração à peça 66) , o ex-prefeito apresentou defesa tempestiva (peças 67 a 84) . Posteriormente, encaminhou novos documentos (peças 85 a 106) . 
22.	O ex-gestor municipal apresentou os seguintes documentos:
	1) alegações de defesa e razões de justificativa (peça 67, p. 1 a 13) ;
	2) matérias jornalísticas pós-evento (peça 67, p. 16 a 24) ;
	3) declaração de autoridade da Polícia Militar atestando a realização do evento (peça 57, p. 25 e 26) ;
	4) supostas fotografias do evento, nas quais haveria a indicação das bandas (peça 67, p. 27 a 37 e 45 a 49) ;
	5) matérias jornalísticas anteriores ao evento (peça 67, p. 38 a 40) ;
	6) declaração do Presidente da Câmara Municipal atestando a realização do evento (peça 67, p. 43) ;
	7) CD-ROM que conteria o vídeo da festa (peça 67, p. 50 e 51) ;
	8) relatório que faz referência ao referido CD-ROM, em especial à apresentação do cantor Vicente Néry (peça 67, p. 52) ; 
	9) cópias de depoimentos de representantes das bandas perante a Polícia Federal, no qual relatam a apresentação no evento e o recebimento dos cachês (peça 67, p. 53 a 93) ;
	10) parecer do Ministério do Turismo que aprovou a celebração do ajuste (peça 67, p. 94 a 106) ; 
	11) pareceres emitidos por advogado da Prefeitura atestando a legalidade da contratação direta de shows, por inexigibilidade de licitação, e da utilização da modalidade convite para selecionar a empresa que divulgaria o evento nas mídias radiofônica e televisiva e por meio de carros de som (peça 67, p. 107 a 110) ;
	12) acórdãos do TCU que aprovaram contas de convênio contendo apenas cartas de exclusividade (peça 67, p. 111 a 125) ;
	13) contrato de exclusividade (peça 67, p. 126 a 128) ;
	14) termo de convênio (peça 67, p. 129 a 147) ;
	15) alegações complementares 
 (peça 68 e 85) ; 
	16) comparativo entre os preços pagos pelas apresentações artísticas contratadas no âmbito do Convênio 687/2009 e aqueles fixados em avenças decorrentes de outros convênios federais celebrados na mesma época (peças 69 a 84) ;
	17) orientações do Siconv sobre a possibilidade de aceitação das cartas de exclusividade (peça 87) ;
	18) consultas ao Siconv, referentes aos convênios 703.701/2009 (peça 99) , 703.420/2009 (peça 98) , 737.611/2010 (peça 97) , 739.916/2010 (peça 96) , 703.939/2009 (peça 95) , 734.936/2010 (peça 93) , 703.776/2009 (peça 92) , 740.404/2010 (peça 91) , 704.540/2009 (peças 89 e 90) , cujos resultados demonstram que o Ministério do Turismo, como requisito para a aprovação desses ajustes, exigia a apresentação da declaração ou carta de exclusividade;
	19) Acórdão 5156/2015-TCU-Primeira Câmara, 2.013/2017 - 2ª Câmara e 1.435/2017 - Plenário (peças 100, 102 e 103) ;
	20) voto que fundamentou o acórdão prolatado no TC Processo 001.331/2015-9 (peça 101) ;
21) Termo de Audiência de Instrução e Julgamento, realizada no processo penal 800.368-33.2017.4.05.8203 (peça 104) ;
22) Sentença proferida na ação penal 800.826-53.2017.4.05.8202 (peça 105) , proposta pelo Ministério Público Federal, em face do Sr. Manoel Batista Guedes Filho; e
23) Resolução Normativa 3/2009 do Tribunal de Contas do Estado da Paraíba - TCE/PB (peças 88 e 106) .
23.	Após analisar a defesa do ex-prefeito, o auditor destacou que:
	- Alegações de defesa e razões de justificativa
	a) na ação penal 800.826-53.2017.4.05.8202, proposta pelo Ministério Público Federal, em face do Sr. Manoel Batista Guedes Filho, que tratou das mesmas irregularidades analisadas nesta TCE, foi proferida sentença judicial que reconheceu a inexistência de dolo na contratação via inexigibilidade, a ausência de danos ao erário e a execução física dos itens pactuados no plano de trabalho;
	- Análise das alegações de defesa e razões de justificativa
	a) cabe registrar que a referida sentença não avaliou a execução física do convênio, mas apenas decidiu que a contratação por inexigibilidade de licitação não constituiu um crime, uma vez que não restou demonstrada a atuação dolosa do ex-gestor;
	b) não há comunicação do presente feito com a mencionada decisão judicial, visto que a independência das instâncias só deixa de prevalecer quando a sentença criminal declara a inexistência do fato ou nega sua autoria. No caso vertente, isso não ocorreu, logo, prevalece a regra geral;
	c) o entendimento acima exposto, sobre a incomunicabilidade das decisões judiciais, é pacífico nesta Corte de Contas, como se observa, por exemplo, no Acórdão 2983/2016-TCU-Primeira Câmara, relatado pelo Ministro Bruno Dantas; e
	d) com fulcro nessas considerações, entende-se que a decisão judicial colacionada pela defesa não afeta a avaliação da conduta do ex-prefeito municipal que está sendo realizada pelo TCU;
	- Alegações de defesa e razões de justificativa
	a) foi encaminhado a este Tribunal um conjunto de documentos que provam que as bandas se apresentaram no evento em tela, o que demonstra que a execução física foi integral;
	b) essas provas seriam as seguintes:
-	notícias publicadas em site e blog da internet, contendo foto, que comprovam a realização do evento e a apresentação das bandas contratadas (peça 67, 16 a 24) ;
- declaração do chefe do destacamento da Policia Militar no Município de Aguiar (PB) , atestando a realização do evento (peça 57, p. 25 e 26) ;
- imagens do evento e das bandas (peça 67, p. 27 a 37) ;
- matérias anteriores ao evento anunciando a programação (peça 67, p. 38 a 40) ;
- vídeos produzidos pela rede de televisão durante a cobertura dos shows (embora a defesa mencione que esses conteúdos constituem o Anexo Doc. 6, não existe esse anexo, apenas o 5 e o 7, conforme pode se verificar na peça 67, p. 38 a 42) ;
- declaração do presidente da Câmara Municipal atestando a execução do evento (peça 67, p. 43) ;
- fotografias do evento (peça 67, p. 45 a 49) ;
- CD com vídeo da festa (peça 67, p. 50 e 51) ;
- declaração de cantor, gravada em vídeo (trecho de 1min e 15s a 1min e 30s) contido no DOC 10 (peça 67, p. 52) , de que o show ocorria no município de Aguiar (PB) ; e 
- em depoimentos prestados perante a Polícia Federal, os representantes de bandas confirmaram a apresentação dos músicos no evento "João Pedro", realizado nos dias 17 e 18/7/2009 (peça 67, p. 53 a 93) ; 
	- Análise das alegações de defesa e razões de justificativa
	a) as matérias jornalísticas pós-evento encaminhadas ao TCU, que foram publicadas no blog da internet pertencente ao Sr. Hugo Igaracy, demonstram que houve o evento "João Pedro" e que a Polícia Militar do Estado da Paraíba atuou na segurança dos shows. Contudo, não há menção à apresentação das bandas previstas no plano de trabalho. Além disso, uma notícia, divulgada em um blog pouco conhecido, tem baixo valor probatório;  
b) no dia 1º/12/2014, o chefe do destacamento da Policia Militar no Município de Aguiar (PB) atestou a realização do evento em tela. Cabe destacar que essa declaração foi emitida mais de 5 anos após a suposta realização dos shows, o que gera dúvidas sobre a capacidade do declarante de lembrar dos fatos. Ademais, segundo entendimento pacificado do TCU, as declarações de terceiros possuem baixa força probatória, atestando somente a existência da declaração, não o fato declarado. Por isso, é dever do responsável demonstrar a veracidade do alegado, por meio da apresentação de documentos capazes de estabelecer o nexo de causalidade entre o desembolso dos recursos recebidos e as despesas realizadas. Nesse sentido, podem ser citados, entre outros, os Acórdão 6942/2015-TCU-Primeira Câmara (relatado pelo Ministro Bruno Dantas) , 6.723/2015 - 1ª Câmara e 7.580/2015 - 1ª Câmara (relatados pelo Ministro Benjamin Zymler) , 8.938/2015 - 2ª Câmara (relatado pelo Ministro Substituto André de Carvalho) e 512/2016 - 2ª Câmara (relatado pelo Ministro Raimundo Carreiro) ;
c) nas imagens apresentadas ao TCU, o nome do evento "João Pedro de Aguiar 2009", os nomes das bandas e as datas foram inseridos nas fotografias por meio de um aplicativo que permite a edição delas. Por via de consequência, há indícios de que essas legendas foram incluídas após o evento, o que torna esses documentos incapazes de provar a apresentação das bandas no evento. Para conseguir demonstrar a referida apresentação, seria necessário, por exemplo, encaminhar uma foto em plano aberto das bandas, que mostrasse uma faixa próxima ao palco contendo o nome do evento, a data do show e o nome de cada banda que estivesse se apresentando; 
d) as matérias anteriores ao evento referentes à sua programação indicam apenas que estava prevista a realização dos shows, mas não provam sua efetiva realização; 
e) embora o defendente tenha alegado que encaminhou vídeos produzidos por uma rede de televisão, nos quais são mostrados os shows, cabe ressaltar que o anexo mencionado pela defesa, no qual estariam tais vídeos, não existe nos presentes autos;
f) a declaração do Presidente da Câmara Municipal atestando a execução do evento não está assinada. Ademais, ainda que ela fosse aceita como prova, teria baixo valor probatório, por se caracterizar como declaração de terceiro;
g)  as supostas fotografias do evento apresentam o nome "Aguiar" inserido por aplicativo de edição de texto ou não apresentam nenhuma legenda. Diante disso, entende-se que elas não são capazes de provar a apresentação das bandas no evento; 
h) foi acostada apenas a capa do CD que, alegadamente, conteria um vídeo dos shows;
i) o vídeo no qual, supostamente, um cantor dizia que o show ocorria no município de Aguiar (PB) não foi juntado aos presentes autos. Note-se que a declaração de um artista de que se encontrava naquela cidade não comprovaria a regular realização dos shows, nem a participação da banda do declarante, pois não se saberia se ele estava lá na data do evento; 
j) a defesa alegou que, durante oitivas realizadas pela Polícia Federal, os representantes de bandas afirmaram que elas teriam se apresentado no evento "João Pedro", nos dias 17 e 18/7/2009. Ocorre que, na realidade, foram feitas as seguintes declarações:
	- a Sra. Rebeca Gurgel, representante das bandas Mastruz com Leite e Cavalo de Pau, informou que esses grupos se apresentaram na cidade de Aguiar (PB) no dia 17/9/2009, tendo recebido o cachê de R$ 40.000,00 (quarenta mil reais) ; e
	- o Sr. Antônio Vicentino Neri, representante da banda Cheiro de Menina, informou que ela se apresentou na cidade de Aguiar (PB) no dia 17/9/2009, tendo auferido o cachê de R$ 15.000,00 (quinze mil reais) ;
	k) cumpre frisar que essas alegações, por se tratarem de declarações de terceiros, possuem baixo valor probatório. Ademais, os valores declarados pelos representantes das bandas diferem daqueles que foram informados pelo responsável; 
	l) as referidas declarações, concernentes a um evento ocorrido no ano de 2009, foram emitidas em 2016. Esse interregno de sete anos diminui a força probante delas, porquanto deixam dúvidas sobre a capacidade dos declarantes de darem informações precisas. Sobre declarações extemporâneas e sua incapacidade de servirem como provas, o TCU assim se manifestou:
"Voto no Acórdão 5512/2013-TCU-Segunda Câmara
37. De outra vertente, as declarações prestadas por terceiros, de per si, não constituem meio idôneo e suficiente para atestar a efetiva execução do objeto custeado com recursos públicos federais, não se constituindo como elemento de prova suficiente para ilidir as irregularidades apontadas. Ademais, trata-se de declarações extemporâneas (peça 4, p. 66 e p. 83-94) , emitidas alguns anos após a ocorrência dos fatos".  
"Relatório no Acórdão 892/2011-TCU-Plenário
7. Sobre os cheques 973.571 e 973.572 recebidos pela empresa, conquanto a nota fiscal correspondente seja da empresa B.B.C. Santana, a suposta autorização para que a empresa Marlene F. Lima recebesse as quantias não foi juntada. No entanto, consta na defesa do Sr. José Machado Villar declaração da empresa Marlene F. Lima, informando que estaria autorizada a receber tais valores (v. fls. 2.380) . No que tange a esse ponto, entendemos que deve ser rejeitada a alegação da defendente, a um por se tratar de declaração extemporânea à época dos fatos. A dois, não há nos autos qualquer autorização que indique que a empresa Marlene F. Lima estaria habilitada a receber esses valores.
 (...) 
19. Por outro lado, as autorizações e/ou declarações de fls. 2.369/2.381 não devem, em nosso entendimento, serem aceitas pelo Tribunal. Primeiramente, todas as declarações trazidas aos autos são extemporâneas à época dos fatos, datando de janeiro de 2009, ademais, as autorizações, quando apresentadas, mostram-se frágeis isoladamente para comprovar aquilo a que se destinam, em função da ausência de documentos que corroborem sua autenticidade, não constando nenhum vestígio de tais autorizações na documentação dos processos de pagamentos entregues pela Prefeitura à equipe de fiscalização do TCU durante os trabalhos de campo e juntados aos autos da auditoria realizada no município".
 desse modo, as declarações apresentadas não são suficientes para demonstrar a execução dos shows das banda em tela. Consequentemente, não devem ser acolhidas as alegações de defesa ora analisadas;
- Alegações de defesa e razões de justificativa
	a) em relação à regularidade da execução financeira do evento, a defesa afirmou que, nas oitivas da Polícia Federal aludidas anteriormente, os representantes das bandas confirmaram o recebimento de cachês em decorrência da participação no evento "João Pedro";
	- Análise das alegações de defesa e razões de justificativa
	a)	por meio da alegação acima transcrita, o ex-prefeito buscou afastar a irregularidade consistente na não comprovação do pagamento de cachês às bandas. Contudo, esse argumento não deve ser acolhido por este Tribunal. A uma, porque ele baseia em declarações extemporâneas de terceiros, que, como visto acima, possuem baixo valor probatório. A duas, porque os valores declarados pelos representantes das bandas diferem daqueles informados anteriormente pelo responsável; 
- Alegações de defesa e razões de justificativa
	a) as contratações por inexigibilidade de licitação com a apresentação de carta de exclusividade, em substituição ao contrato, foram realizadas em consonância com as orientações emanadas do Ministério do Turismo;
	b) a Sra. Marta Feitosa, ex-coordenadora de convênios do Ministério do Turismo, afirmou, na Audiência de Instrução e Julgamento do processo penal 800368-33.2017.4.05.8203, que aquele órgão, entre os anos de 2008 e 2010, orientava os gestores a realizar contratações por inexigibilidade de licitação com base em cartas de exclusividade;
	c) o Ministério do Turismo estipulou que a apresentação de carta ou declaração de exclusividade era um requisito para a aprovação dos ajustes;
	d) o Siconv previa a apresentação de cartas de exclusividade; e
	e) em 15/6/2009, o concedente aprovou a utilização das cartas de exclusividade; 
	- Análise das alegações de defesa e razões de justificativa
	a) a aprovação pelo ministério demonstra que o projeto apresentado indicava a possibilidade de sucesso, mas dela não se infere que as cartas de exclusividade apresentadas no Siconv eram suficientes para comprovar a exclusividade. Cumpre salientar que o concedente, no parecer que aprovou a celebração do ajuste em tela, destacou a necessidade de a prefeitura apresentar, na prestação de contas, contratos de exclusividade:
	"Destacamos ainda a necessidade de informar ao Convenente que conforme o Acórdão 96/2008-TCU-Plenário, 
	(...) 
	item 21...em seus manuais de prestação de contas de convênios e nos termos dessas avenças, informe que deve ser apresentada cópia do contrato de exclusividade dos artistas com o empresário contratado, registrado em cartório, sob pena de glosa dos valores envolvidos";
	b) as orientações do ministério e do Siconv observavam a mesma lógica, no sentido de que a aprovação no âmbito da celebração do convênio, mediante a apresentação de cartas de exclusividade, não eximia as prefeituras de apresentar os contratos de exclusividade quando da entrega das prestações de contas;
	c) não foi possível acessar a declaração da Sr. Marta Feitosa, no site informado pela defesa. Nesse sítio, embora o nome dessa depoente constasse de uma lista de vídeos de testemunhos, estava disponível apenas o depoimento do Sr. Emmanuel Fernandes.  Ademais, ainda que esse documento estivesse disponível, a declaração sob comento teria baixo valor probatório;
- Alegações de defesa e razões de justificativa
	a) a assessoria jurídica da prefeitura municipal emitiu parecer favorável à contratação por inexigibilidade. Logo, a conduta do ex-prefeito não foi dolosa;
	- Análise das alegações de defesa e razões de justificativa
	a) pareceres técnicos ou jurídicos não tem força para impor ao administrador a prática de um ato manifestamente irregular. Afinal, cabe a ele, em última instância, decidir sobre a conveniência e a oportunidade de praticar atos administrativos, principalmente os concernentes a contratações, que vão ensejar pagamentos. Assim sendo, o gestor deve analisar a correção e a suficiência do conteúdo desses documentos;
	b) em sintonia com esse entendimento, o TCU tem entendido que a responsabilidade do gestor não é afastada em casos similares ao ora sob exame, como se observa, por exemplo, nos Acórdão 2806/2014-TCU-Plenário, 2.871/2014 - Plenário, 2.904/2014 - Plenário, 341/2015 - Plenário e 1.001/2015 - Plenário; e
	c) considerando-se que o responsável não agiu com a cautela necessária, uma vez que não adotou as medidas cabíveis para garantir a legalidade e a economicidade do ato questionado, não é possível acatar os argumentos apresentados pela defesa;
- Alegações de defesa e razões de justificativa
	a) o Tribunal de Contas da Paraíba editou a Resolução 3/2009, cujo artigo 3º, VII, estabelece que "qualquer documento mesmo que para determinada data" (carta de exclusividade) é um instrumento legal apto para comprovar a exclusividade e tornar a licitação inexigível;
	- Análise das alegações de defesa e razões de justificativa
	a) o TCU não está vinculado à decisão proferida por um tribunal de contas estadual; e 
	b) a existência de recursos federais, como ocorre no caso vertente, atrai a competência do Tribunal de Contas da União, de modo que o entendimento a ser acolhido no presente feito é o da Corte de Contas Federal;
- Alegações de defesa e razões de justificativa
	a) o TCU tem relevado a falha consistente na apresentação de carta de exclusividade, desde que seja comprovada a execução física do objeto avençado. Nesse sentido, podem ser citados os Acórdão 5156/2015-TCU-Primeira Câmara, 2.013/2017 - 2ª Câmara e 1.435/2017 - Plenário;
	- Análise das alegações de defesa e razões de justificativa
	a) a jurisprudência do TCU, em especial o paradigmático Acórdão 1435/2017-TCU-Plenário, deixou assente que, para ser considerada uma irregularidade, a "ausência de contrato de exclusividade" deve vir associada ou à "ausência de nexo causal" ou à "inexecução física". No entanto, no caso ora sob comento, não foi comprovada a execução física nem foi demonstrada a existência do nexo causal; e
	b) consequentemente, em conformidade com a jurisprudência citada, a conduta do responsável deve ser considerada irregular;
- Alegações de defesa e razões de justificativa
	a) a empresa Xoxoteando Produções Artísticas Ltda., contratada, por inexigibilidade de licitação, como intermediária das bandas Cavalo de Pau, Mastruz com Leite e Cheiro de Menina, possuía contratos de exclusividade desses artistas. Para corroborar essa afirmação, foram apresentados documentos que seriam esses contratos;
	- Análise das alegações de defesa e razões de justificativa
	a) os documentos apresentados não podem ser considerados contratos de exclusividade, uma vez que:
	- não foram registrados em cartório;
	- os contratos celebrados com as bandas Mastruz com Leite e Cavalo de Pau se referem a apenas um dia específico; e
	- o contrato firmado com a banda Cheiro de Menina diz respeito a apenas alguns municípios do Estado da Paraíba;
- Alegações de defesa e razões de justificativa
	a) a contratação dos serviços de mídia foi precedida pela licitação na modalidade convite, não por um pregão, porque a emissão do parecer de liberação do convênio e a assinatura do termo de convênio ocorreram no dia 15/7/2009, apenas dois dias antes do início do evento, que aconteceu no dia 17/7/2009; e
	b) tendo em vista que a realização de um pregão demanda um prazo mínimo de oito dias úteis, a prefeitura optou por utilizar a única modalidade licitatória possível, qual seja o convite;
	- Análise das alegações de defesa e razões de justificativa
	a) os documentos contidos nestes autos provam que a realização do convite demandou um tempo superior aos oito dias;
	b) cumpre destacar que o resultado da licitação foi divulgado no dia 6/7/2009, 11 dias antes do evento; e
	c) assim, essa justificativa não deve ser acolhida;
- Alegações de defesa e razões de justificativa
	a) as contratações das bandas realizadas sob a égide do Convênio 687/2009 foram benéficas ao erário, pois custaram menos que outras apresentações desses mesmos músicos realizadas na mesma época. Para provar essa afirmação, a defesa acostou aos presentes autos a seguinte documentação:
	- comparativo entre os preços das apresentações artísticas contratadas no âmbito do Convênio 687/2009 e os valores pagos a essas mesmas bandas, com a utilização de recursos federais transferidos por meio de convênios, na mesma época; e
	- documentos que fundamentam o referido comparativo;  
	- Análise das alegações de defesa e razões de justificativa
	a) a economia alegada, mesmo que comprovada, não afasta as irregularidades consistentes na ausência de nexo causal entre o repasse dos recursos federais e a consecução do objeto avençado e na não comprovação da execução física;
- Alegações de defesa e razões de justificativa
	a) foi apresentado um documento assinado, em 2015, por vereadores do Município de Aguiar (PB) , no qual é aprovada a realização do evento "João Pedro";
	- Análise das alegações de defesa e razões de justificativa
	a) a manifestação da Câmara Municipal não afeta ou vincula o julgamento pelo TCU. Nesse sentido, no voto condutor do Acórdão 3196/2017-TCU-Segunda Câmara, o Ministro Aroldo Cedraz afirmou que:
"5. Em apertada síntese, as razões recursais do Sr. [recorrente] são as seguintes:
a) que as contas do convênio foram devidamente prestadas e aprovadas pelo Tribunal de Contas dos Municípios do Pará e pela Câmara Municipal de Curuçá;
b) que documentos e fotos anexados aos autos provam o fiel cumprimento e aplicação dos recursos recebidos; e
c) que o reconhecimento de prescrição deve recair no conjunto processual por completo e não apenas na imputação da multa.
6. Não merece prosperar o argumento de que as contas do convênio teriam sido prestadas e aprovadas pelo Tribunal de Contas dos Municípios e pela Câmara Municipal, o que afastaria a responsabilidade do recorrente. A origem federal dos recursos aplicados no convênio atrai a jurisdição do Tribunal de Contas da União, nos termos do art. 71, II, da Constituição Federal, de modo que deliberações das entidades citadas não têm o condão de afetar ou vincular o julgamento desta Corte, sendo certo que o recorrente, quando chamado aos autos para apresentar suas alegações de defesa, permaneceu silente"; e
b) assim sendo, essa alegação deve ser rejeitada.
24.	Diante do acima exposto, o auditor concluiu que:
	a) as alegações de defesa e as razões de justificativa apresentadas pelo Sr. Manoel Batista Guedes Filho devem ser rejeitadas, o que implica dizer que subsiste a responsabilização do ex-prefeito;
	b) os documentos acostados a estes autos indicam a ocorrência de irregularidades causadoras de danos ao erário;
	c) não há elementos que comprovem a boa-fé desse responsável; e
	d) no caso vertente, não ocorreu a prescrição da pretensão punitiva desta Corte de Contas, uma vez que a liberação dos recursos ocorreu no dia 8/9/2009 e o ato que ordenou a citação e a audiência foi praticado no dia 19/6/2018.
25.	Com fulcro nessas considerações, o auditor propôs (peça 107) :
20	
21	
22	
23	
24	
25	
26	
27	
28	
29	
30	
31	
32	
33	
34	
35	
36	
37	
38	
39	
39.1. 
39.2. 
39.3. 
39.4. 
39.4.1. 
	a) rejeitar as alegações de defesa e as razões de justificativa apresentadas pelo Sr. Manoel Batista Guedes Filho (CPF XXX.783.054-XX) ; 
	b) com fundamento nos arts. 1º, I, 16, III, alíneas "b" e "c", e 19, caput, da Lei 8.443/1992 e 1º, I, 209, II e III, 210 e 214, III, do Regimento Interno do TCU, julgar irregulares as contas do Sr. Manoel Batista Guedes Filho (CPF XXX.783.054-XX) , prefeito municipal de Aguiar (PB) no período de 1º/1/2009 a 31/12/2012, condenando-o ao pagamento da quantia abaixo especificada, com a fixação do prazo de 15 (quinze) dias, contados a partir do recebimento da notificação, para que comprove perante este Tribunal, na forma estabelecida no art. 214, III, alínea "a", do Regimento Interno do TCU, o recolhimento da dívida aos cofres do Tesouro Nacional, atualizada monetariamente e acrescida de juros de mora calculados a partir da data discriminada até a do efetivo recolhimento, abatendo-se na oportunidade quantia eventualmente ressarcida, na forma da legislação em vigor:
	          Valor original (R$) 
	Data da ocorrência

	100.000,00
	8/9/2009

	c) aplicar, com fundamento nos arts. 57 da Lei 8.443/1992 e 267 do Regimento Interno do TCU, multa ao Sr. Manoel Batista Guedes Filho (CPF XXX.783.054-XX) , fixando o prazo de 15 (quinze) dias, contados a partir do recebimento da notificação, para que comprove perante este Tribunal, na forma estabelecida no art. 214, III, alínea "a", do Regimento Interno do TCU, o recolhimento da dívida aos cofres do Tesouro Nacional, atualizada monetariamente desde a data do acórdão que vier a ser proferido até a do efetivo recolhimento, se for paga após o vencimento, na forma da legislação em vigor;
	d) aplicar ao Sr. Manoel Batista Guedes Filho (CPF XXX.783.054-XX) a multa prevista nos arts. 58 da Lei 8.443/1992 e 268 do Regimento Interno do TCU, fixando o prazo de quinze dias, a contar do recebimento da notificação, para que comprove perante este Tribunal, na forma estabelecida no art. 214, III, alínea "a", do Regimento Interno do TCU, o recolhimento da dívida aos cofres do Tesouro Nacional, atualizada monetariamente desde a data do acórdão que vier a ser proferido até a do efetivo recolhimento, se for paga após o vencimento, na forma da legislação em vigor;
	e) autorizar, desde logo, nos termos do art. 28, II, da Lei 8.443/1992, a cobrança judicial das dívidas, caso não sejam atendidas as notificações;
	f) com fundamento nos arts. 28, I, da Lei 8.443/1992 e 217, §§ 1º e 2º do Regimento Interno do TCU, autorizar, desde logo, caso seja requerido, o parcelamento da dívida em até 36 parcelas, incidindo sobre cada parcela, corrigida monetariamente, os correspondentes acréscimos legais, fixando o prazo de quinze dias, a contar do recebimento da notificação, para comprovar perante o Tribunal o recolhimento da primeira parcela, e de trinta dias, a contar da parcela anterior, para comprovar os recolhimentos das demais parcelas, devendo incidir sobre cada valor mensal, atualizado monetariamente, os juros de mora devidos, na forma prevista na legislação em vigor, alertando o responsável que a falta de comprovação do recolhimento de qualquer parcela importará o vencimento antecipado do saldo devedor, nos termos do § 2º do art. 217 do Regimento Interno desta Corte de Contas;
	g) remeter cópia do acórdão que vier a ser prolatado pelo Tribunal ao Procurador-Chefe da Procuradoria da República no Estado da Paraíba, nos termos do art. 209, § 7º, do Regimento Interno do TCU, para a adoção das providências cabíveis;
	h) remeter cópia do acórdão que vier a ser proferido ao Ministério do Turismo e ao responsável.
26.	O Diretor da 4ª Diretoria da Secex TCE e o titular daquela unidade técnica manifestaram sua concordância com essa proposta (peças 108 e 109) .
27.	O Procurador Júlio Marcelo de Oliveira emitiu parecer com o seguinte teor (peça 136) :
	"Trata-se de Tomada de Contas Especial instaurada pelo Ministério do Turismo (MTur) , em desfavor do Sr. Manoel Batista Guedes Filho, ex-prefeito municipal de Aguiar/PB (gestão de 1/1/2009 a 31/12/2012) , em razão da impugnação total das despesas do Convênio 687/2009 - Siconv 704.094 (Peça 11) , devido a irregularidades na execução física do ajuste, tendo sido este firmado com o Ministério do Turismo para o apoio à realização do Projeto intitulado "João Pedro", nos dias 17 e 18 de julho de 2009 (peça 13, p. 1) ,
	Conforme detalhado histórico trazido na instrução precedente (peça 107) , o Convênio 687/2009 - Siconv 704094 foi firmado no valor de R$ 105.000,00, sendo R$ 100.000,00 à conta do concedente e R$ 5.000,00 referentes à contrapartida do convenente, e teve vigência de 15/7/2009 a 23/10/2009. Os recursos foram liberados por meio da Ordem Bancária 2009OB801249 (peça 17) em 8/9/2009.
	Ainda conforme o referido histórico, o objeto não foi fiscalizado in loco pelo órgão concedente (vide peça 23, p. 3) e a prestação de contas (peças 2-12, 14, 16, 18-22) e complementações (peças 26, 28, 30, 34, e 39) foram analisadas por meio dos seguintes documentos:
	i. Parecer de Análise de Prestação de Contas - Parte Técnica nº 229/2010 (peça 23) ; 
	ii. Nota Técnica de Reanálise nº 1170/2011 (peça 27) ;
	iii. Nota Técnica de Reanálise nº 779/2012 (peça 29) ;
	iv. Nota Técnica de Reanálise nº 802/2013 (peça 31) ;
	v. Nota de Apuração de Saldo Devedor nº 568/2013 (peça 33) ;
	vi. Parecer de Análise Técnica de Pedido de Reconsideração nº 575/2014 (peça 35) ;
	vii. Nota Técnica de Análise Financeira nº 659/2014 (peça 37) ; 
	viii. Nota Técnica de Análise Financeira nº 104/2015 (peça 42) .
II
	A instrução precedente, após relatar o motivo para a instauração da Tomada de Contas Especial, que, em suma, foi a reprovação da execução física e financeira do ajuste, realizou o exame técnico das alegações de defesa e razões de justificativas apresentadas pelo responsável concluindo pela reprovação física e financeira do convênio (peças 67-84) .
	Entre outras questões, a instrução demostrou que, ao contrário da afirmação do alegante, a sentença de peça 105 não avaliou a execução física do convênio, mas o crime na contratação por inexigibilidade de licitação, concluindo que não houve tal crime, uma vez que não se provou a ocorrência de dolo por parte do ex-gestor. A instrução esclareceu também acerca da independência das instâncias e a incomunicabilidade das instâncias civil, penal e administrativa. 
	No que se relaciona à alegação do ex-prefeito de que há elementos probatórios da execução física (ocorrência do show) , a instrução precedente demonstrou que os documentos apresentados pelo ex-prefeito não são capazes de comprovar a realização dos eventos, pelos motivos abaixo transcritos (peça 107, p.7-8) :
	"a) As matérias jornalísticas pós-evento (peça 67, p. 16-24) apresentadas, que consistem em notícias e fotos de Blog da internet (pertencente ao blogueiro Hugo Igaracy) trazem informações e  demonstrando a ocorrência do evento "João Pedro" e a participação da Polícia Militar do Estado da Paraíba, mas não indica a apresentação das bandas objeto do convênio, nem comprova a realização dos demais itens impugnados; ademais, a apresentação de apenas uma notícia pós-evento, de um blog pouco conhecido, tem baixo valor probatório;  
	b) A Declaração do chefe do destacamento de policia Militar do Município de Aguiar atestando a realização do evento (peça 57, p. 25-26) , é de 1/12/2014, portanto bastante extemporânea (o evento ocorreu 5 anos e meio antes) , fato que ocasiona dúvidas tanto sobre a capacidade do declarante lembrar do evento, quanto sobre  a presença do declarante no evento; Ademais, deve-se relatar que, segundo entendimento já pacificado do TCU, as declarações de terceiros possuem baixa força probatória, atestando tão-somente a existência da declaração, mas não o fato declarado.  Por isso,  é dever do interessado demonstrar a veracidade do alegado,  principalmente  quando  não  apresentados  os  documentos capazes de estabelecer nexo de causalidade entre o desembolso dos recursos recebidos e os comprovantes de despesas apresentados (Acórdão 6942/2015-TCU-Primeira Câmara, rel. BRUNO DANTAS; 6.723/2015-TCU-1ª Câmara, rel. BENJAMIN ZYMLER; 7.580/2015-TCU-1ª Câmara, rel. BENJAMIN ZYMLER; 8.938/2015-TCU-2ª Câmara, rel. ANDRÉ DE CARVALHO; 512/2016-TCU-2ª Câmara, rel. RAIMUNDO CARREIRO, entre outros) .
	c) As supostas imagens do evento e das bandas, acostadas na peça 67, p. 27-37, apresentam o nome do evento "João Pedro de Aguiar 2009", nomes de bandas e/ou datas inseridos via aplicativo de informática edição de fotos, situação que indica que foram incluídos nas fotos após o evento; esse tipo de foto não é capaz de provar a apresentação das bandas no evento, nem mesmo o evento; uma exemplo de imagem capaz de provar a realização do show, seria uma fotografia em plano aberto das bandas, que mostrasse a existência de faixa próxima ao palco contendo o nome do evento, o ano (ou data) , e o nome de cada banda que estivesse se apresentando; 
	d) As matérias anteriores ao evento anunciando a programação (peça 67, p. 38-40) , por seu caráter prévio, indicam apenas que havia a previsão da realização do evento e dos shows das bandas, mas não provam a realização desses shows ou mesmo o evento; 
	e) Sobre a alegação de que há vídeos da rede de televisão fazendo a cobertura, e, vídeos dos shows do evento, cabe ressaltar que, embora a defendente mencione que esses conteúdos constam como Anexo Doc. 6, não existe esse anexo na defesa; há apenas o anexo 5, e logo depois o anexo 7, conforme pode se verificar na peça 67, p. 38-42;
	f) A Declaração do presidente da câmara Municipal atestando a execução do evento (peça 67, p. 43) não está assinada, mas mesmo que aceita como prova, tem baixo valor probatório, por se caracterizar como declaração de terceiro, de acordo com os argumentos já delineados na alínea "b" supra;
	g)  As supostas Fotografias do evento de peça 67, p. 45-49, ou apresentam o nome Aguiar inserido por aplicativo de informática de edição de texto, ou não apresentam nenhuma transcrição; esse tipo de foto não é capaz de provar a apresentação das bandas no evento, nem mesmo o evento, conforme motivos já apontados na alínea "c" acima; 
	h) Quanto ao suposto CD com vídeo da festa (de peça 67, p. 50-51) , foi acostada apenas capa de CD aos autos;
	i) Também não foi acostado aos autos vídeo (trecho de 1min:15s a 1min e 30s) contendo declaração de cantor dizendo que o show ocorria no município de Aguiar/PB; essa declaração que segundo o defendente estaria localizada no DOC 10, à peça 57, p. 52, não consta nesse local; note-se que a declaração de um cantor de que está em Aguiar, não comprovaria o item Shows, nem mesmo para a banda do declarante, pois não se saberia se ele estava lá na data do evento".
	A análise da unidade técnica também afastou as provas oriundas de declarações de terceiros, com baixo valor probatório, inclusive por incompatibilidade entre os valores declarados e os contratados.
	Também foram examinados e rejeitados os argumentos de defesa referentes aos seguintes aspectos: ao pagamento de cachês às bandas; aprovação de cartas de exclusividade pelo Ministério do Turismo; existência de parecer jurídico que aprovou a inexigibilidade; aprovação das cartas de exclusividade pelo Tribunal de Contas do Estado da Paraíba; inexistência de irregularidade pela não existência de contrato de exclusividade; contratação de serviços de mídia via Convite; economicidade das contratações, em relação a outros convênios e aprovação do evento por parte dos vereadores do município de Aguiar/PB.
	A conclusão trazida na instrução precedente é de que remanescem as irregularidades constatadas, devendo as contas do Sr. Manoel Batista Guedes Filho (CPF XXX.783.054-XX) serem julgadas irregulares, sendo ele condenado ao débito descrito no item 9 supra, com fulcro nos termos dos artigos 1º, inciso I, 16, inciso III, alíneas "b" e "c", e 19, caput, da Lei nº 8.443/1992, e com arts. 1º, inciso I, 209, incisos II e III, 210 e 214, inciso III, do Regimento Interno/TCU (RI/TCU) , com aplicação individual de multa proporcional ao débito, fundamentada no art. 57, da Lei 8.443/1992 c/c o art. 267 do RI/TCU e, também de multa prevista no art. 58 da mesma Lei e no art. 268 do RI/TCU. No teor da referida instrução, não foram evidenciados indicativos de boa-fé do responsável e não ocorreu a prescrição da pretensão punitiva do TCU.
	Cabe registar que, após a conclusão da derradeira manifestação da unidade técnica (peças 107/109) , foi autuado, no dia 29/4/2019, novo documento de defesa apresentado pelo Sr. Manoel Batista Guedes, por intermédio do seu advogado (peça 111) . 
	Ao examinar tal peça, constata-se que se trata de rediscussão da matéria e repetição de argumentos já analisados, sob o argumento que estes não foram corretamente abordados pela unidade técnica. Assim, o MP de Contas entende que não há razão para modificar o encaminhamento proposto pela Secex-TCE.
III
Em face do que restou apurado nos autos, manifesta-se o Ministério Público de Contas de acordo com a proposta oferecida pela unidade técnica, conforme transcrito abaixo:
"Ante o exposto, submetem-se os autos à consideração superior, propondo:
20	
21	
22	
23	
24	
25	
26	
27	
28	
29	
30	
31	
32	
33	
34	
35	
36	
37	
38	
39	
39.5. 
39.6. 
39.7. 
39.8. 
39.8.1. 
	62.1. rejeitar as alegações de defesa e as razões de justificativa do Sr. Manoel Batista Guedes Filho (CPF XXX.783.054-XX) ; 
	62.2. com fundamento nos termos dos artigos 1º, inciso I, 16, inciso III, alíneas "b" e "c", e 19, caput, da Lei 8.443/1992, e com arts. 1º, inciso I, 209, incisos II e III, 210 e 214, inciso III, do Regimento Interno/TCU julgar irregulares as contas do Sr. Manoel Batista Guedes Filho (CPF XXX.783.054-XX) , prefeito municipal de Aguiar/PB, no período de 1/1/2009 a 31/12/2012, condenando-o ao pagamento das quantias abaixo especificadas, com a fixação do prazo de 15 (quinze) dias para que comprove perante este Tribunal, em respeito ao artigo 214, inciso III, alínea 'a', do Regimento Interno do TCU, o recolhimento da dívida aos cofres do Tesouro Nacional, atualizada monetariamente e acrescida de juros de mora calculados a partir da data discriminada, até a data do recolhimento, abatendo-se na oportunidade a monta eventualmente ressarcida, na forma da legislação em vigor:
	          Valor original (R$) 
	Data da ocorrência

	100.000,00
	8/9/2009

	62.3. aplicar, com fundamento no artigo 57 da Lei 8.443/1992 c/c o artigo 267 do Regimento Interno do TCU, multa ao Sr.  Manoel Batista Guedes Filho (CPF XXX.783.054-XX) , prefeito municipal de Aguiar/PB, no período de 1/1/2009 a 31/12/2012, individualmente e proporcionalmente ao débito que cometeu, fixando o prazo de 15 (quinze) dias, a partir da notificação, para que, nos termos do artigo 214, inciso III, alínea "a", do Regimento Interno do TCU, comprove perante este Tribunal o recolhimento aos cofres do Tesouro Nacional do valor atualizado monetariamente desde a data do acórdão até a do efetivo recolhimento, se for pago após o vencimento, na forma da legislação em vigor;
	62.4. aplicar individualmente ao Sr. Manoel Batista Guedes Filho (CPF XXX.783.054-XX) , prefeito municipal de Aguiar/PB, no período de 1/1/2009 a 31/12/2012, a multa prevista no art. 58 da Lei 8.443/1992 c/c o art. 268 do RI/TCU, fixando-lhe o prazo de quinze dias, a contar da notificação, para que comprove, perante o Tribunal (art. 214, III, a, do Regimento Interno do TCU) , o recolhimento da dívida aos cofres do Tesouro Nacional, atualizada monetariamente desde a data do acórdão que vier a ser proferido por este Tribunal até a do efetivo recolhimento, se pagas após o vencimento, na forma da legislação em vigor;
	62.5. autorizar, desde logo, nos termos do art. 28, inciso II, da Lei 8.443/1992, a cobrança judicial das dívidas, caso não atendidas às notificações;
	62.6. autorizar, desde logo, o pagamento das dívidas mencionadas nos subitens anteriores, caso solicitado, em até 36 parcelas mensais e consecutivas, nos termos do art. 26 da Lei 8.443/1992 c/c o art. 217 do Regimento Interno - TCU, de 2011, fixando ao devedor o prazo de quinze dias, a contar do recebimento da notificação, para comprovar perante o Tribunal o recolhimento da primeira parcela e de trinta dias, a contar da parcela anterior, para comprovar o recolhimento das demais parcelas, devendo incidir sobre cada valor mensal, os encargos legais devidos (débito: juros de mora e atualização monetária; multa: atualização monetária) , na forma prevista na legislação em vigor;
	62.7. remeter cópia do acórdão que vier a ser prolatado pelo Tribunal, ao Procurador-Chefe da Procuradoria da República no Estado da Paraíba, nos termos do art. 209, § 7º, do Regimento Interno/TCU, para ajuizamento das ações cabíveis, informando-lhe que o inteiro teor da deliberação pode ser consultado no endereço http://www.tcu.gov.br/acordaos;
	62.8. enviar cópia do Acórdão que vier a ser proferido ao Ministério do Turismo e ao responsável, para ciência, informando que a presente deliberação, acompanhada do Relatório e do Voto que a fundamenta, está disponível para a consulta no endereço www.tcu.gov.br/acordaos, além de esclarecer que, caso requerido, o TCU poderá fornecer sem custos as correspondentes cópias, de forma impressa".
	É o Relatório.

Joanilson Guedes Barbosa (OAB/PB 13.295), representando o Sr. Manoel Batista Guedes Filho.

Procurador Júlio Marcelo de Oliveira.

TOMADA DE CONTAS ESPECIAL. CONVÊNIO. MINISTÉRIO DO TURISMO. APOIO À REALIZAÇÃO DE EVENTO FESTIVO. NÃO DEMONSTRAÇÃO DA REGULAR APLICAÇÃO DOS RECURSOS REPASSADOS. NÃO COMPROVAÇÃO DA REALIZAÇÃO DOS SHOWS. INEXISTÊNCIA DE CONTRATOS DE EXCLUSIVIDADE ASSINADOS PELOS ARTISTAS. AUSÊNCIA DE NEXO CAUSAL ENTRE AS DESPESAS E OS RECURSOS FEDERAIS REPASSADOS. CITAÇÃO. AUDIÊNCIA. REJEIÇÃO DAS ALEGAÇÕES DE DEFESA E DAS RAZÕES DE JUSTIFICATIVA. CONTAS IRREGULARES. DÉBITO. MULTA.

TOMADA DE CONTAS ESPECIAL (TCE)

Secretaria de Controle Externo de Tomada de Contas Especial (SecexTCE).

I - Introdução
	Trata-se de tomada de contas especial instaurada pelo Ministério do Turismo (MTur) , em desfavor do Sr. Manoel Batista Guedes Filho, prefeito municipal de Aguiar (PB) , no período de 1º/1/2009 a 31/12/2012, em razão da impugnação total das despesas realizadas sob a égide do Convênio 687/2009, firmado com aquele ente da Federação, cujo objeto era o apoio à realização, nos dias 17 e 18/7/2009, do projeto intitulado "João Pedro".	
2.	O valor do mencionado convênio foi fixado em R$ 105.000,00 (cento e cinco mil reais) , dos quais R$ 100.000,00 (cem mil reais) foram aportados pelo concedente e R$ 5.000,00 (cinco mil reais) corresponderam à contrapartida do convenente. Os recursos federais foram liberados, no dia 8/9/2009, por meio da Ordem Bancária 2009OB801249. 
3.	A vigência desse ajuste se estendeu de 15/7 a 23/10/2009, já computada a prorrogação posteriormente avençada. O término do prazo para apresentação da prestação de contas foi estipulado em 30 dias após o final da vigência. 
4.	O Ministério do Turismo, após analisar a prestação de contas e os documentos complementares encaminhados pelo responsável, decidiu reprovar tanto a execução física quanto a financeira, tendo em vista a existência das seguintes irregularidades: 
	Relativas à execução física
não foi comprovada a apresentação das atrações artísticas;
não foi comprovada a implementação dos itens "Mídia radiofônica", "Mídia televisiva" e "Carro de som com spot de 60 segundos"; e
	c) não foi comprovada a apresentação do vídeo institucional.
	Relativas à execução financeira
	a) não foram apresentados os contratos de exclusividade referentes à contratação de artistas e bandas;
b) contratação de itens de serviço por intermédio da modalidade de licitação convite, ao invés de pregão (essa falha não gerou glosa de valores) ;
c) não foram comprovadas a habilitação jurídica, a qualificação técnica, a qualificação econômico-financeira e a regularidade fiscal das contratadas, o que violou o disposto nos arts. 27 a 31 da Lei 8.666/1993; e
d) não foi comprovada a publicação no DOU dos extratos das referidas contratações, o que contrariou o estabelecido nos artigos 26 e 61, parágrafo único, da Lei 8.666/1993 e no item "cc", II, da cláusula terceira do termo de convênio.
5.	Por meio do Ofício 321/2015/CGCV/SPOA/SE/MTur, de 27/2/2015, o Ministério do Turismo notificou o Sr. Manoel Batista Guedes Filho da reprovação da prestação de contas e requereu a devolução dos recursos transferidos em 10 dias. Esse documento foi comprovadamente recebido no dia 9/3/2015.
6.	Diante do não saneamento das irregularidades apontadas e da não devolução dos recursos, o Ministério do Turismo instaurou a presente TCE. No Relatório de Tomada de Contas Especial 50/2017, o concedente concluiu que, tendo em vista a impugnação total das despesas realizadas sob a égide do Convênio 687/2009, o prejuízo aos cofres públicos federais atingiu o valor histórico de R$ 100.000,00 (cem mil reais) , no dia 8/9/2009, equivalente ao montante repassado para o convenente. A responsabilidade por esse dano foi imputada ao Sr. Manoel Batista Guedes Filho.
7.	A Controladoria Geral da União manifestou sua concordância com as conclusões a que chegou o tomador de contas.
8.	No âmbito desta Corte, o Sr. Manoel Batista Guedes Filho foi citado para apresentar alegações de defesa em relação às seguintes irregularidades:
	a) não comprovação da execução física do objeto do Convênio 687/2009, celebrado pelo Ministério do Turismo e pelo Município de Aguiar (PB) , cujo objeto era o apoio à realização do Projeto intitulado "João Pedro"; e
	b) não comprovação da boa e regular aplicação dos recursos federais repassados com base no Convênio 687/2009, tendo em vista a ausência de demonstração de que a empresa intermediária (Xoxoteando Produções Artísticas Ltda.) , contratada irregularmente por inexigibilidade, pagou o cachê de bandas ou cantores que supostamente participaram do evento.
9.	Adicionalmente, foi promovida a audiência do Sr. Manoel Batista Guedes Filho, para que encaminhasse ao TCU razões de justificativa quanto às seguintes irregularidades:
a) contratação irregular da empresa Xoxoteando Produções Artísticas Ltda., na condição de intermediária entre o ente público e os artistas ou empresários exclusivos, no âmbito do processo de inexigibilidade de licitação 3/2009, visto que a interposta pessoa não possuía contrato de exclusividade válido; 
	b) utilização indevida da modalidade convite, no âmbito do processo de licitação 12/2009, para contratar serviços de mídia, que se caracterizavam como serviços comuns e, por esse motivo, deveriam ter sido contratados mediante pregão.
10.	Por meio do seu representante legal, o ex-prefeito apresentou defesa tempestiva e encaminhou documentos em caráter complementar, tendo alegado, em síntese, que:
	a) o Ministério Público Federal ajuizou a ação penal 800.826-53.2017.4.05.8202, na qual foram abordadas as mesmas irregularidades analisadas nesta TCE. A sentença proferida naquele processo reconheceu a inexistência de dolo na contratação via inexigibilidade, a ausência de danos ao erário e a execução física dos itens pactuados no plano de trabalho;
	b) foi encaminhado a este Tribunal um conjunto de documentos que provam que as bandas se apresentaram no evento em tela, o que demonstra que a execução física foi integral;
	c) em depoimentos prestados para a Polícia Federal, os representantes das bandas confirmaram o recebimento de cachês em decorrência da participação no evento "João Pedro";
	d) as contratações por inexigibilidade de licitação com a apresentação de carta de exclusividade, em substituição ao contrato, foram realizadas em consonância com as orientações emanadas do Ministério do Turismo. Ademais, no dia 15/6/2009, o concedente aprovou a utilização das cartas de exclusividade;
	e) a Sra. Marta Feitosa, ex-coordenadora de convênios do Ministério do Turismo, afirmou, na Audiência de Instrução e Julgamento do processo penal 800368-33.2017.4.05.8203, que aquele órgão, entre os anos de 2008 e 2010, orientava os gestores a realizar contratações por inexigibilidade de licitação com base em cartas de exclusividade;
	f) a assessoria jurídica da prefeitura municipal emitiu parecer favorável à contratação por inexigibilidade. Logo, a conduta do ex-prefeito não foi dolosa;
	g) o Tribunal de Contas da Paraíba editou a Resolução 3/2009, cujo artigo 3º, VII, estabelece que "qualquer documento mesmo que para determinada data" (carta de exclusividade) é um instrumento legal apto para comprovar a exclusividade e tornar a licitação inexigível;
	h) o TCU tem relevado a falha consistente na apresentação de carta de exclusividade, desde que seja comprovada a execução física do objeto avençado; 
	i) a empresa Xoxoteando Produções Artísticas Ltda., contratada, por inexigibilidade de licitação, como intermediária das bandas Cavalo de Pau, Mastruz com Leite e Cheiro de Menina, possuía contratos de exclusividades desses artistas. Para corroborar essa afirmação, foram apresentados documentos que seriam esses contratos;
	j) a contratação dos serviços de mídia foi precedida pela licitação na modalidade convite, não por um pregão, porque a emissão do parecer de liberação do convênio e a assinatura do termo de convênio ocorreram no dia 15/7/2009, apenas dois dias antes do início do evento, que aconteceu no dia 17/7/2009. Tendo em vista que a realização de um pregão demanda um prazo mínimo de oito dias úteis, a prefeitura optou por utilizar a única modalidade licitatória possível, qual seja o convite;
	k) as contratações das bandas realizadas sob a égide do Convênio 687/2009 foram benéficas ao erário, pois custaram menos que outras apresentações desses mesmos músicos realizadas na mesma época; e
	l) em 2015, vereadores do Município de Aguiar (PB) aprovaram a realização do evento "João Pedro".
11.	Após examinar as alegações de defesa e as razões de justificativa apresentadas, a unidade técnica propôs rejeitá-las, julgar irregulares as contas do responsável, condená-lo ao ressarcimento do montante total repassado ao município e aplicar-lhe multa, com fulcro nos arts. 57 e 58 da Lei 8.443/1992.
12.	Por sua vez, o Procurador Júlio Marcelo de Oliveira manifestou sua concordância com a proposta da unidade técnica.
II - Análise do mérito desta tomada de contas especial
13.	Considerando a inexistência nos presentes autos de elementos capazes de comprovar a boa e regular aplicação dos recursos sob exame e com fulcro na análise empreendida pela unidade técnica, que incorporo desde já às minhas razões de decidir, acolho no essencial a proposta formulada pela Secex TCE e endossada pelo Parquet especializado. Contudo, julgo necessário tecer algumas considerações adicionais, o que passo a fazer.
14.	Em primeiro lugar, esclareço que a sentença proferida na ação penal 800.826-53.2017.4.05.8202, ao contrário do que foi afirmado pelo responsável, não avaliou a execução física do objeto do convênio em tela, mas apenas decidiu que a contratação por inexigibilidade de licitação não constituiu um crime, uma vez que não restou demonstrada a atuação dolosa do ex-gestor.
15.	Aduzo que, no caso vertente, não existe uma vinculação da decisão que será proferida com aquela que foi prolatada no âmbito do Poder Judiciário. Afinal, prevalece o princípio da independência das instâncias, uma vez que a sentença criminal não declarou a inexistência do fato nem negou sua autoria. Friso que esse entendimento encontra amparo na jurisprudência desta Corte de Contas, como se observa, por exemplo, no Acórdão 2983/2016-TCU-Primeira Câmara, relatado pelo Ministro Bruno Dantas.
16.	Com fulcro nessas considerações, entendo que a decisão judicial colacionada pela defesa não afasta a possibilidade de o ex-prefeito municipal ser responsabilizado pelo TCU.
17.	Os documentos apresentados pela defesa não possuem o condão de demonstrar a regularidade das execuções física e financeira do evento em tela, pelos motivos que passo a expor.
18.	As notícias e as fotos publicadas no blog da internet pertencente ao Sr. Hugo Igaracy demonstram que houve o evento "João Pedro" e que a Polícia Militar do Estado da Paraíba atuou na segurança dos shows. Contudo, não há menção à apresentação das bandas previstas no plano de trabalho.
19.	No dia 1º/12/2014, o chefe do destacamento da Policia Militar no Município de Aguiar (PB) atestou a realização do evento em tela. Cabe destacar que essa declaração foi emitida mais de 5 anos após a suposta realização dos shows, o que gera dúvidas sobre a capacidade do declarante de lembrar dos fatos. Ademais, segundo entendimento pacífico do TCU, as declarações de terceiros possuem baixa força probatória, atestando somente a existência da declaração, não o fato declarado. Por isso, o responsável deveria ter apresentado documentos que efetivamente comprovassem a veracidade do alegado, o que não ocorreu. 
20.	No caso vertente, deveria ter sido demonstrada a existência do nexo causal entre o desembolso dos recursos recebidos e as despesas realizadas. Nesse sentido, podem ser citados, entre outros, os Acórdão 6942/2015-TCU-Primeira Câmara (relatado pelo Ministro Bruno Dantas) , 6.723/2015 - 1ª Câmara e 7.580/2015 - 1ª Câmara (de minha relatoria) , 8.938/2015 - 2ª Câmara (relatado pelo Ministro Substituto André de Carvalho) e 512/2016 - 2ª Câmara (relatado pelo Ministro Raimundo Carreiro) .
21.	Nas imagens apresentadas ao TCU, o nome "João Pedro de Aguiar 2009", os nomes das bandas e as datas foram inseridos nas fotografias por meio de um aplicativo que permite a edição delas. Por via de consequência, há indícios de que essas legendas foram incluídas após os shows, o que torna tais documentos incapazes de provar a apresentação das bandas no evento. Para conseguir demonstrar a referida apresentação, seria necessário, por exemplo, encaminhar uma foto em plano aberto das bandas, que mostrasse uma faixa próxima ao palco contendo o nome e a data do show e o nome de cada banda que estivesse se apresentando.
22.	As matérias juntadas aos autos pela defesa, que foram publicadas antes da suposta realização do evento, indicam apenas que estava prevista a realização dos shows, não provam sua efetiva realização.
23.	Embora o defendente tenha alegado que encaminhou vídeos produzidos por uma rede de televisão, nos quais seriam exibidas imagens dos shows, eles não foram localizados nestes autos. Acrescento que foi acostada apenas a capa do CD que, alegadamente, conteria um vídeo dos shows. Por fim, esclareço que o vídeo no qual, supostamente, um cantor dizia que o show ocorria no município de Aguiar (PB) não foi juntado aos presentes autos. Cumpre salientar que, de todo modo, a declaração de um artista de que se encontrava naquela cidade não comprovaria a regular realização dos shows, nem a participação da banda do declarante, pois não se saberia se ele estava lá na data do evento.
24.	A declaração do Presidente da Câmara Municipal atestando a execução do evento não foi assinada. 
25.	Os depoimentos prestados pelos representantes de bandas perante a Polícia Federal não são hábeis para comprovar a regular execução financeira do convênio sob comento. A uma, porque os valores declarados nesses testemunhos diferem daqueles informados pelo responsável. A duas, porque as referidas declarações, concernentes a um evento ocorrido no ano de 2009, foram emitidas em 2016. Esse interregno de sete anos diminuí a força probante delas, porquanto deixa dúvidas sobre a capacidade dos declarantes de darem informações precisas. 
26.	Lembro que, sobre declarações extemporâneas e sua incapacidade de servirem como provas, o TCU assim se manifestou:
"Voto no Acórdão 5512/2013-TCU-Segunda Câmara
37. De outra vertente, as declarações prestadas por terceiros, de per si, não constituem meio idôneo e suficiente para atestar a efetiva execução do objeto custeado com recursos públicos federais, não se constituindo como elemento de prova suficiente para ilidir as irregularidades apontadas. Ademais, trata-se de declarações extemporâneas (peça 4, p. 66 e p. 83-94) , emitidas alguns anos após a ocorrência dos fatos".  
"Relatório no Acórdão 892/2011-TCU-Plenário
7. Sobre os cheques 973.571 e 973.572 recebidos pela empresa, conquanto a nota fiscal correspondente seja da empresa B.B.C. Santana, a suposta autorização para que a empresa Marlene F. Lima recebesse as quantias não foi juntada. No entanto, consta na defesa do Sr. José Machado Villar declaração da empresa Marlene F. Lima, informando que estaria autorizada a receber tais valores (v. fls. 2.380) . No que tange a esse ponto, entendemos que deve ser rejeitada a alegação da defendente, a um por se tratar de declaração extemporânea à época dos fatos. A dois, não há nos autos qualquer autorização que indique que a empresa Marlene F. Lima estaria habilitada a receber esses valores.
 (...) 
19. Por outro lado, as autorizações e/ou declarações de fls. 2.369/2.381 não devem, em nosso entendimento, serem aceitas pelo Tribunal. Primeiramente, todas as declarações trazidas aos autos são extemporâneas à época dos fatos, datando de janeiro de 2009, ademais, as autorizações, quando apresentadas, mostram-se frágeis isoladamente para comprovar aquilo a que se destinam, em função da ausência de documentos que corroborem sua autenticidade, não constando nenhum vestígio de tais autorizações na documentação dos processos de pagamentos entregues pela Prefeitura à equipe de fiscalização do TCU durante os trabalhos de campo e juntados aos autos da auditoria realizada no município".
27.	A alegação da defesa no sentido de que, nas oitivas da Polícia Federal acima mencionadas, os representantes das bandas confirmaram o recebimento de cachês em decorrência da participação no evento "João Pedro" não deve ser acolhida. Em primeiro lugar, consoante analisado anteriormente neste voto, tais declarações foram prestadas de forma extemporânea e, consequentemente, possuem baixo valor probatório. Além disso, reitero que os valores declarados pelos representantes das bandas diferem daqueles informados anteriormente pelo responsável, o que compromete a credibilidade dessas supostas provas.
28.	O Ministério do Turismo aprovou o projeto apresentado pelo município de Aguiar (PB) porque o considerou viável. Por outro lado, o referido órgão não afirmou que a apresentação das cartas de exclusividade, que foram inseridas no Siconv, seriam suficientes para comprovar a exclusividade. Aduzo que o concedente, no parecer que aprovou a celebração do ajuste em tela, ressaltou a necessidade de a prefeitura apresentar, na prestação de contas, os contratos de exclusividade, in verbis:
	"Destacamos ainda a necessidade de informar ao Convenente que conforme o Acórdão 96/2008-TCU-Plenário, 
	(...) 
	item 21...em seus manuais de prestação de contas de convênios e nos termos dessas avenças, informe que deve ser apresentada cópia do contrato de exclusividade dos artistas com o empresário contratado, registrado em cartório, sob pena de glosa dos valores envolvidos".
29.	Não foi possível acessar a declaração da Sr. Marta Feitosa no site informado pela defesa. Nesse sítio, embora o nome dessa depoente constasse de uma lista de vídeos de testemunhos, estava disponível apenas o depoimento do Sr. Emmanuel Fernandes.  
30.	O fato de a assessoria jurídica da prefeitura ter emitido parecer no sentido de que a contratação por inexigibilidade de licitação seria regular não afasta, de plano, a responsabilidade do ex-gestor. Afinal, pareceres jurídicos não tem força para impor ao administrador a prática de um ato manifestamente irregular. Cabe a ele, em última instância, decidir sobre a conveniência e a oportunidade de praticar atos administrativos, principalmente os concernentes a contratações, que vão ensejar pagamentos. Com esse desiderato, o responsável deveria ter adotado as medidas cabíveis para garantir a legalidade e a economicidade do ato questionado, o que não foi feito.
31.	Acrescento que o entendimento acima esposado tem sido acolhido pelo TCU, como se observa, por exemplo, nos Acórdão 2806/2014-TCU-Plenário, 2.871/2014 - Plenário, 2.904/2014 - Plenário, 341/2015 - Plenário e 1.001/2015 - Plenário.
32.	O fato de o Tribunal de Contas da Paraíba ter firmado o entendimento de que "qualquer documento mesmo que para determinada data" (carta de exclusividade) é apto para comprovar a exclusividade e tornar a licitação inexigível não vincula esta Corte. Ademais, deve ser sopesado que a existência de recursos federais, como ocorre no caso vertente, atrai a competência do Tribunal de Contas da União, de modo que deve prevalecer a jurisprudência do TCU.
33.	O ex-prefeito tem razão quando alega que a falha consistente na apresentação de carta de exclusividade pode ser relevada, desde que seja comprovada a execução física do objeto avençado. A jurisprudência do TCU, em especial por meio do Acórdão 1435/2017-TCU-Plenário, deixou assente que, para ser considerada uma irregularidade, a "ausência de contrato de exclusividade" deve vir associada ou à "ausência de nexo causal" ou à "inexecução física". No entanto, no caso ora sob comento, não foi comprovada a execução física nem foi demonstrada a existência do nexo causal. Consequentemente, a conduta do responsável deve ser considerada irregular.
34.	O Sr. Manoel Batista Guedes Filho alegou que a empresa Xoxoteando Produções Artísticas Ltda., contratada, por inexigibilidade de licitação, como intermediária das bandas Cavalo de Pau, Mastruz com Leite e Cheiro de Menina, possuía contratos de exclusividade desses artistas. Entretanto, compulsando os presentes autos, verifiquei que os documentos apresentados pelo ex-prefeito não podem ser considerados contratos de exclusividade, uma vez que não foram registrados em cartório, os contratos celebrados com as bandas Mastruz com Leite e Cavalo de Pau se referem a apenas um dia específico e a avença firmada pela banda Cheiro de Menina diz respeito a apenas alguns municípios do Estado da Paraíba.
35.	O defendente argumentou que a contratação dos serviços de mídia foi precedida pela licitação na modalidade convite porque não haveria tempo hábil para realizar um pregão, que demandaria 8 dias úteis para ser efetivado. Contudo, os documentos contidos nestes autos provam que a realização do convite demandou um tempo superior aos oito dias mencionados pela defesa. Ademais, friso que o resultado da licitação foi divulgado no dia 6/7/2009, 11 dias antes da data prevista para a realização do evento. Consequentemente, essa alegação também não deve ser acolhida.
36.	O responsável buscou demonstrar que a contratação das bandas teria sido realizada por valores inferiores aos vigentes no mercado na época da realização dos shows. Porém, saliento que, ainda que se possa aceitar essa alegação, ela não afasta as irregularidades consistentes na ausência de nexo causal entre o repasse dos recursos federais e a consecução do objeto avençado e na não comprovação da execução física.
37.	Por fim, o ex-prefeito apresentou um documento assinado, em 2015, por vereadores do Município de Aguiar (PB) , no qual é aprovada a realização do evento "João Pedro". Entretanto, destaco que a manifestação da Câmara Municipal não afeta ou vincula o julgamento pelo TCU. Nesse sentido, no voto condutor do Acórdão 3196/2017-TCU-Segunda Câmara, o Ministro Aroldo Cedraz afirmou que:
"5. Em apertada síntese, as razões recursais do Sr. [recorrente] são as seguintes:
a) que as contas do convênio foram devidamente prestadas e aprovadas pelo Tribunal de Contas dos Municípios do Pará e pela Câmara Municipal de Curuçá;
b) que documentos e fotos anexados aos autos provam o fiel cumprimento e aplicação dos recursos recebidos; e
c) que o reconhecimento de prescrição deve recair no conjunto processual por completo e não apenas na imputação da multa.
6. Não merece prosperar o argumento de que as contas do convênio teriam sido prestadas e aprovadas pelo Tribunal de Contas dos Municípios e pela Câmara Municipal, o que afastaria a responsabilidade do recorrente. A origem federal dos recursos aplicados no convênio atrai a jurisdição do Tribunal de Contas da União, nos termos do art. 71, II, da Constituição Federal, de modo que deliberações das entidades citadas não têm o condão de afetar ou vincular o julgamento desta Corte, sendo certo que o recorrente, quando chamado aos autos para apresentar suas alegações de defesa, permaneceu silente".
III - Considerações finais
38.	Verifiquei que, no caso vertente, não ocorreu a prescrição da pretensão punitiva desta Corte de Contas em relação ao Sr. Manoel Batista Guedes Filho, uma vez que a liberação dos recursos ocorreu no dia 8/9/2009 e o ato que ordenou a citação e a audiência foi praticado no dia 19/6/2018.
39.	A empresa Xoxoteando Produções Artísticas Ltda. não foi citada. Assim sendo, poder-se-ia questionar se não seria conveniente promover sua citação solidária com o ex-prefeito antes de julgar o mérito deste processo.
40.	Entendo que, neste momento processual, o chamamento dessa empresa não seria adequado. Afinal, por meio de consulta realizada ao site da Receita Federal, constatei que a mencionada entidade privada se encontra inativa, sendo considerada inapta pelo fisco. Dessa forma, sua citação, além de atrasar o desenvolvimento deste processo, praticamente não aumentaria as chances de recebimento do valor de uma eventual condenação. 
41.	Acrescento que, consoante expus no voto condutor do Acórdão 842/2017-TCU-Plenário:
	"Não existe litisconsórcio passivo necessário entre o gestor e a empresa contratada quando a relação jurídica processual se refere à prestação de contas da regularidade da aplicação de recursos públicos, pois há nítida distinção entre o dever do gestor público de responder perante as instâncias administrativas de controle por seus atos de administração e a obrigação da contratada de oferecer a contraprestação de serviços pactuados".
42.	Também deve ser sopesado que o instituto da solidariedade passiva constitui benefício legal erigido em favor do credor, razão pela qual eventual ausência do chamamento de outros responsáveis solidários pelo TCU não constitui nulidade processual, não obstando, portanto, a imputação de débito ao agente devidamente citado, o qual, querendo, poderá reaver em juízo eventual ressarcimento pessoal por meio de ação regressiva.
43.	A alegação do ex-prefeito no sentido de que não atuou com dolo, ainda que seja aceitável, não impede a imputação de débito nem a aplicação de multa. Afinal, a imputação das sanções previstas nos arts. 57 e 58 da Lei 8.443/1992, assim como de débito, exige no âmbito do TCU apenas a verificação da ocorrência de culpa em qualquer uma de suas modalidades.
44.	Por último, saliento que as penalidades de multa previstas nos arts. 57 e 58 da Lei 8.443/1992 podem ser aplicadas cumulativamente quando as irregularidades graves, que ensejam a aplicação da multa do art. 58, forem distintas das razões para a aplicação da penalidade decorrente da existência de débito, prevista no art. 57. 
45.	No presente caso, as irregularidades que ensejaram a audiência do responsável (contratação irregular da empresa Xoxoteando Produções Artísticas Ltda. e utilização indevida da modalidade convite para contratar serviços comuns de mídia) são distintas das que geraram o débito (não comprovação da execução física do objeto do Convênio 687/2009 nem da boa e regular aplicação dos recursos federais repassados com base no mencionado ajuste) . Por via de consequência, julgo, em linha de sintonia com as instâncias precedentes, que devem ser aplicadas ao Sr. Manoel Batista Guedes Filho, de forma cumulativa, as multas previstas nos arts. 57 e 58 da Lei Orgânica desta Corte de Contas.
46.	Dessa forma, considerando que as alegações de defesa e as razões de justificativa apresentadas não se mostram aptas para comprovar a boa e regular aplicação dos recursos públicos, entendo que as presentes contas devem ser julgadas irregulares, sendo o responsável condenado ao pagamento do débito equivalente ao montante total repassado e das multas previstas nos arts. 57 e 58 da Lei 8.443/1992, cujos respectivos valores fixo em R$ 18.000,00 (dezoito mil reais) , equivalentes a aproximadamente 10% do valor atualizado do dano ao erário apurado nestes autos, e R$ 10.000,00 (dez mil reais) . 
	Diante do exposto, concordando com o posicionamento da unidade técnica e do Ministério Público junto ao TCU, voto por que seja adotado o acórdão que ora submeto a este Colegiado.
TCU, Sala das Sessões Ministro Luciano Brandão Alves de Souza, em 7 de abril de 2020.
BENJAMIN ZYMLER
Relator